---
# Só mude aqui!!!!
author: "Marcus Fillipe e Gustavo Daudt"
title: "Relatório 04 - Gráficos"
bibliography: referencias.bib
# A partir daqui nao faca alteracoes!!!!!
link-citations: true
csl: associacao-brasileira-de-normas-tecnicas-ipea.csl
subtitle: "<a href='https://bendeivide.github.io/courses/epaec/' target='_blank'>Estatística e Probabilidade</a> </br> <a href='https://bendeivide.github.io' target='_blank'>Prof. Ben Dêivide (DEFIM/CAP/UFSJ)</a>"
include-before-body: header.html
date: now
date-format: "DD/MM/YYYY, HH:mm"
lang: pt-BR
format:
  html:
    toc: true
    number-sections: true
    theme: bootstrap
    code-fold: true
    code-tools: true
execute:
  echo: true
  warning: false
  message: false
---

```{r}
#| label: setup
#| include: false
pacotes <- c("ggplot2", "dplyr", "plotly", "highcharter", "leaflet", "scales", "knitr", "htmlwidgets", "htmltools")
faltantes <- pacotes[!vapply(pacotes, requireNamespace, logical(1), quietly = TRUE)]
if (length(faltantes)) stop("No console, execute install.packages(c(", paste(shQuote(faltantes), collapse = ", "), ")) e renderize novamente.")
library(ggplot2)
library(dplyr)
library(plotly)
library(highcharter)
library(leaflet)
library(scales)
options(OutDec = ",", scipen = 999)
knitr::opts_chunk$set(fig.align = "center", out.width = "100%")
set.seed(2026)
dados <- read.csv("dados_engenharia_civil.csv", fileEncoding = "UTF-8", stringsAsFactors = FALSE)
paleta <- c("Residencial" = "#2675A5", "Comercial" = "#CA863B", "Industrial" = "#6D65A8", "Infraestrutura" = "#298879")
pal_sust <- c("Sim" = "#298879", "Não" = "#81909E")
azul <- "#2675A5"; verde <- "#298879"; ouro <- "#CA863B"
num <- function(x, casas = 2) formatC(x, format = "f", digits = casas, big.mark = ".", decimal.mark = ",")
rotulo <- scales::label_number(big.mark = ".", decimal.mark = ",")
tema_relatorio <- theme_minimal(base_size = 12) +
  theme(panel.grid.minor = element_blank(), legend.position = "bottom",
        plot.title = element_text(face = "bold", colour = "#183A4A", size = 13, margin = margin(b = 8)),
        plot.subtitle = element_text(colour = "#526977", size = 10),
        strip.text = element_text(face = "bold"),
        legend.box = "vertical", legend.text = element_text(size = 10),
        axis.title = element_text(size = 11), axis.text = element_text(size = 10),
        plot.margin = margin(12, 22, 16, 12))
theme_set(tema_relatorio)
# Configuração compartilhada dos gráficos nativos, sem pacotes gráficos.
base_estilo <- function() par(mar = c(5.5, 5.5, 3.5, 1.5), cex.main = 1.05, las = 1, bty = "l", col.axis = "#405564", col.lab = "#183A4A")
# Tabelas com separador de milhar, vírgula decimal e nomes legíveis.
nomes <- c(id_obra = "Obra", tipo_obra = "Tipo de obra", regiao = "Região",
 area_construida = "Área (m²)", custo_total = "Custo (R$)", prazo_meses = "Prazo (meses)",
 resistencia_mpa = "Resistência (MPa)", consumo_cimento = "Cimento (kg/m³)",
 indice_falhas = "Falhas", satisfacao = "Satisfação", sustentavel = "Sustentável",
 n = "Obras", media = "Média (R$)", mediana = "Mediana (R$)", aiq = "AIQ (R$)",
 r = "Pearson r", custo = "Custo médio (R$)", prazo = "Prazo médio (meses)",
 residuo_area = "Desvio da reta (R$)", mediana_m2 = "Mediana (R$/m²)")
tabela <- function(x, digits = 2, caption = NULL, ...) {
 x <- as.data.frame(x, check.names = FALSE)
 for (i in seq_along(x)) {
  if (is.numeric(x[[i]])) {
   casas <- if (all(is.na(x[[i]]) | x[[i]] == floor(x[[i]]))) 0 else digits
   x[[i]] <- ifelse(is.na(x[[i]]), "—", num(x[[i]], casas))
  }
 }
 nms <- names(x); nomes_ok <- nms %in% names(nomes)
 nms[nomes_ok] <- unname(nomes[nms[nomes_ok]])
 knitr::kable(x, col.names = nms, row.names = FALSE, caption = caption, ...)
}
# Espaço de exibição definido explicitamente para cada mapa.
ajustar_mapa <- function(m) htmlwidgets::onRender(m, "function(el,x){
 var map=this;
 requestAnimationFrame(function(){map.invalidateSize(false);});
 setTimeout(function(){map.invalidateSize(false);},300);
 if(window.ResizeObserver){new ResizeObserver(function(){map.invalidateSize(false);}).observe(el);}
}")

```

## 📌 Introdução

O avanço das ferramentas computacionais tem ampliado significativamente as possibilidades de tratamento, análise, visualização e comunicação de dados na Engenharia Civil. A crescente quantidade de informações produzidas durante as etapas de planejamento, execução, controle e acompanhamento de obras exige do profissional não apenas conhecimentos técnicos específicos da engenharia, mas também capacidade para organizar e interpretar grandes conjuntos de dados e transformá-los em informações úteis para a tomada de decisão.

Nesse contexto, a linguagem R constitui uma importante ferramenta computacional para análise de dados, reunindo em um único ambiente recursos destinados à importação, organização, transformação, análise estatística, visualização e apresentação dos resultados. Por ser uma linguagem voltada especialmente à computação estatística e à análise de dados, o R possibilita que diferentes etapas de um estudo sejam desenvolvidas de maneira integrada e reproduzível.

A utilização do R pode ser associada ao RStudio, ambiente integrado de desenvolvimento que facilita a criação, organização e execução dos códigos, e ao Quarto, sistema de publicação científica e técnica que permite combinar textos, códigos, tabelas, equações, gráficos e resultados computacionais em um mesmo documento. Dessa forma, os procedimentos utilizados para produzir determinada análise permanecem registrados juntamente com os resultados obtidos, contribuindo para a rastreabilidade e a reprodutibilidade do trabalho.

Entre os diferentes recursos disponibilizados pela linguagem R, destaca-se a visualização de dados, etapa fundamental do processo de análise. A representação gráfica permite sintetizar conjuntos extensos de informações e identificar características que podem não ser facilmente percebidas pela observação isolada de tabelas ou medidas numéricas. Distribuições, tendências, diferenças entre grupos, relações entre variáveis, concentrações e possíveis valores discrepantes podem ser reconhecidos com maior facilidade por meio de representações gráficas adequadamente construídas.

Na Engenharia Civil, essa capacidade possui aplicação direta em diferentes situações. Dados relacionados ao controle tecnológico de materiais, custos, prazos, produtividade, características das obras, manifestações patológicas, desempenho e localização dos empreendimentos podem ser representados graficamente para facilitar tanto a análise técnica quanto a comunicação dos resultados. Assim, os gráficos deixam de possuir função meramente ilustrativa e passam a constituir instrumentos de apoio à interpretação e à tomada de decisões.

Entretanto, diferentes problemas exigem diferentes formas de representação. Um gráfico de dispersão, por exemplo, pode ser adequado para investigar a relação entre duas variáveis quantitativas, enquanto um histograma permite estudar a distribuição de uma variável, um boxplot facilita a comparação entre grupos e a identificação de valores discrepantes, e um gráfico de barras permite comparar categorias. Quando os dados apresentam componente espacial, mapas podem oferecer uma representação mais apropriada. Além disso, gráficos interativos permitem explorar informações específicas por meio de recursos como aproximação, seleção, identificação de pontos e exibição dinâmica de informações.

A linguagem R disponibiliza diferentes sistemas e pacotes destinados a essas finalidades. Neste relatório são explorados cinco recursos principais: **Base R**, **ggplot2**, **plotly**, **highcharter** e **leaflet**. Cada sistema apresenta características próprias e diferentes níveis de complexidade, personalização e interatividade.

O Base R disponibiliza funções gráficas incorporadas à própria linguagem, como `plot()`, `hist()`, `boxplot()` e `barplot()`, permitindo a construção direta de representações gráficas sem a necessidade de pacotes adicionais. O `ggplot2`, por sua vez, introduz uma abordagem estruturada baseada na denominada Grammar of Graphics, na qual os gráficos são construídos progressivamente pela combinação entre dados, mapeamentos estéticos, geometrias, escalas, facetas e temas.

A interatividade é incorporada por ferramentas como `plotly` e `highcharter`. O primeiro permite tanto transformar objetos produzidos pelo `ggplot2` em gráficos interativos quanto desenvolver visualizações diretamente por meio de `plot_ly()`. O segundo disponibiliza recursos mais avançados de interação e apresentação, incluindo tooltips, animações, zoom e múltiplas séries. Para informações geográficas, o `leaflet` possibilita a criação de mapas interativos contendo marcadores, círculos, camadas e janelas informativas.

Neste relatório, essas ferramentas são aplicadas a uma base composta por 300 obras de Engenharia Civil, no cenário didático de diferentes regiões do Brasil, contendo informações referentes ao tipo de obra, região, área construída, custo total, prazo de execução, resistência à compressão do concreto, consumo de cimento, índice de falhas, satisfação do cliente e adoção de práticas sustentáveis.

Dessa forma, o estudo não se limita à construção de gráficos. Busca-se compreender como a linguagem R pode ser utilizada para selecionar, construir, personalizar e interpretar diferentes representações gráficas, relacionando cada ferramenta às características das variáveis e às questões técnicas investigadas. A visualização é, portanto, tratada como parte integrante do processo de análise de dados e como instrumento para transformar resultados numéricos em informações compreensíveis e úteis à Engenharia Civil.

## 🎯 Objetivos

### Objetivo geral

Explorar os recursos de visualização e comunicação de dados disponibilizados pela linguagem R, aplicando diferentes sistemas gráficos à análise de uma base de dados relacionada à Engenharia Civil, de forma a desenvolver representações capazes de auxiliar a interpretação de informações técnicas e gerenciais.

### Objetivos específicos

Para alcançar o objetivo geral, pretende-se:

- Compreender a utilização da linguagem R como ferramenta computacional para organização, transformação, análise e visualização de dados;
- Conhecer a estrutura da base de dados contendo informações referentes a 300 obras de Engenharia Civil;
- Identificar as características e classificações das variáveis presentes na base;
- Utilizar as funções gráficas nativas do Base R, com destaque para plot(), hist(), boxplot() e barplot();
- Compreender os princípios da Grammar of Graphics empregados pelo pacote ggplot2;
- Construir gráficos com ggplot2 utilizando aes(), funções geom_*(), escalas, facetas, rótulos e temas;
- Converter gráficos estáticos em representações interativas utilizando plotly;
- Explorar recursos gráficos interativos disponibilizados pelo highcharter;
- Representar espacialmente informações relacionadas às obras utilizando mapas interativos produzidos com leaflet;
- Analisar distribuições, relações entre variáveis, diferenças entre categorias e possíveis valores discrepantes;
- Relacionar as representações gráficas obtidas com situações práticas da Engenharia Civil;
- Desenvolver formas adequadas de comunicação visual para públicos técnicos e gerenciais.

---

## 📚  Fundamentação Teórica

### A linguagem R como ferramenta para análise de dados

O R é uma linguagem e ambiente computacional desenvolvido especialmente para computação estatística, análise de dados e produção gráfica. Sua estrutura permite trabalhar com diferentes tipos de objetos, realizar operações matemáticas e estatísticas, importar bases de dados, transformar variáveis e produzir representações gráficas.

Uma característica importante do R é sua capacidade de expansão por meio de pacotes. Esses pacotes acrescentam funções especializadas à linguagem e permitem adaptar o ambiente a diferentes tipos de análises. Assim, além das funções disponíveis originalmente no Base R, podem ser incorporadas ferramentas destinadas à manipulação de dados, estatística, visualização, elaboração de mapas e construção de gráficos interativos.

Essa característica torna o R particularmente útil para trabalhos acadêmicos e técnicos, pois permite desenvolver um fluxo completo de análise dentro do mesmo ambiente computacional. Uma base pode ser importada, inspecionada, modificada, analisada estatisticamente e posteriormente representada graficamente sem a necessidade de transferência constante das informações entre diferentes programas.

Na Engenharia Civil, essa estrutura pode ser aplicada a diferentes conjuntos de informações, como resultados de ensaios laboratoriais, dados de controle tecnológico, características de solos e concretos, custos, produtividade, prazos de execução, inspeções, monitoramentos e informações geográficas.

Além disso, quando utilizado em conjunto com o RStudio e documentos Quarto (.qmd), o R possibilita integrar programação e produção do relatório. O código responsável pelas análises pode permanecer incorporado ao documento, permitindo que tabelas, gráficos e resultados sejam atualizados quando os dados ou procedimentos forem modificados.

### Visualização de dados

A visualização de dados corresponde à representação gráfica de informações com a finalidade de facilitar sua exploração, interpretação e comunicação. Uma representação adequada permite resumir grandes quantidades de dados e revelar características que podem permanecer pouco evidentes quando os resultados são apresentados exclusivamente na forma numérica.

A escolha do gráfico deve estar relacionada principalmente à natureza das variáveis e à pergunta que se pretende responder. Dessa forma, a visualização não deve ser selecionada apenas por critérios estéticos.

Quando o interesse está na distribuição de uma variável quantitativa, podem ser utilizados histogramas ou boxplots. Para investigar a relação entre duas variáveis quantitativas, gráficos de dispersão apresentam maior adequação. Comparações entre categorias podem ser realizadas por gráficos de barras ou boxplots agrupados. Quando a posição geográfica representa parte importante da informação, mapas constituem uma alternativa mais apropriada.

Assim, a elaboração de um gráfico envolve pelo menos três etapas fundamentais: definição da pergunta de análise, seleção das variáveis e escolha da representação gráfica. Posteriormente, elementos como títulos, rótulos, unidades, escalas, legendas e cores podem ser ajustados para melhorar a comunicação.

### Sistemas gráficos na linguagem R

A linguagem R disponibiliza diferentes sistemas para produção gráfica. Neste estudo são empregados Base R, ggplot2, plotly, highcharter e leaflet, que apresentam diferentes formas de construção e níveis de interação.
```{r}
#| label: tbl-sistemas-graficos
#| tbl-cap: "Sistemas gráficos utilizados na linguagem R"

sistemas_graficos <- data.frame(
  Sistema = c(
    "Base R",
    "ggplot2",
    "plotly",
    "highcharter",
    "leaflet"
  ),
  
  `Aplicação principal` = c(
    "Gráficos estáticos",
    "Visualizações estruturadas",
    "Gráficos interativos",
    "Visualizações interativas avançadas",
    "Representação espacial"
  ),
  
  Características = c(
    "Simplicidade e integração nativa ao R",
    "Construção por camadas e ampla personalização",
    "Hover, zoom e transformação de objetos ggplot",
    "Tooltips, animações, zoom e múltiplas séries",
    "Mapas, marcadores, círculos, popups e camadas"
  ),
  
  check.names = FALSE
)

knitr::kable(
  sistemas_graficos,
  align = c("l", "l", "l")
)
```

A existência de diferentes sistemas permite selecionar a ferramenta de acordo com a finalidade da análise. Um gráfico exploratório simples pode ser produzido rapidamente utilizando `Base R`, enquanto uma representação destinada à publicação pode exigir maior controle estético com `ggplot2`. Da mesma forma, análises destinadas à exploração dinâmica podem ser beneficiadas por `plotly` ou `highcharter`, enquanto dados associados à localização podem ser apresentados com leaflet.

### Sistema gráfico Base R

O `Base R` corresponde ao conjunto de funções disponibilizadas diretamente pela instalação padrão da linguagem. Entre seus recursos encontram-se funções estatísticas, manipulação de objetos e ferramentas gráficas.

Para visualização, algumas das funções mais utilizadas são:

`plot()` — utilizada principalmente para gráficos de dispersão e representações genéricas;
`hist()` — construção de histogramas;
`boxplot()` — elaboração de diagramas de caixa;
`barplot()` — construção de gráficos de barras.

A função `plot()` possui comportamento dependente dos objetos fornecidos como argumentos. Quando duas variáveis quantitativas são informadas, por exemplo, pode produzir um gráfico de dispersão que permite observar possíveis relações entre elas.

O `hist()` divide uma variável quantitativa em intervalos e representa a frequência de observações presente em cada classe. Esse recurso permite avaliar a forma da distribuição dos dados.

O `boxplot()` resume a distribuição utilizando medidas de posição e dispersão, possibilitando observar mediana, quartis, amplitude interquartil e observações potencialmente discrepantes.

Já `barplot()` é utilizado para representar valores ou frequências associados a categorias, sendo adequado para comparações entre diferentes grupos.

Apesar de possuir estrutura relativamente simples, o `Base R` permite modificar títulos, eixos, símbolos e diversos parâmetros gráficos, constituindo uma ferramenta importante para análises exploratórias e para a compreensão dos fundamentos da representação gráfica.

A construção por camadas é documentada no manual do ggplot2 [@ggplot2docs]; a integração de código e texto segue a documentação do Quarto [@quartor].

### Gramática de gráficos e o pacote ggplot2

O ggplot2 utiliza uma abordagem diferente da encontrada no sistema gráfico tradicional do R. Em vez de existir uma função independente para cada gráfico, a visualização é construída pela combinação de componentes.

A estrutura básica pode ser representada conceitualmente por:

**dados + mapeamentos estéticos + geometria + escalas + facetas + tema**

A função ggplot() inicia a construção da visualização, enquanto `aes()` define os mapeamentos estéticos, isto é, estabelece quais variáveis serão associadas aos elementos visuais do gráfico.

Por exemplo:

```{r}
#| eval: false
ggplot (dados, aes(x = consumo_cimento,
                  y = resistencia_mpa)) +
  geom_point()
```

Nesse caso, `consumo_cimento` é associado ao eixo horizontal e `resistencia_mpa` ao eixo vertical. A função `geom_point()` determina que as observações sejam representadas por pontos.

A utilização de `+` permite adicionar novas camadas ao gráfico. Dessa forma, títulos, linhas de tendência, escalas, temas, facetas e outras geometrias podem ser incorporados progressivamente.

Essa organização proporciona grande flexibilidade, pois uma mesma base pode ser representada de diferentes maneiras apenas modificando os mapeamentos e geometrias empregados.

### Mapeamentos estéticos, geometrias e camadas

No `ggplot2`, as características visuais são controladas principalmente por meio de `aes()`. Variáveis podem ser associadas a propriedades como posição, cor, tamanho, forma e preenchimento.

É importante distinguir mapeamento de configuração estética. Quando uma variável é colocada dentro de `aes()`, a aparência do elemento gráfico passa a depender dos valores dessa variável. Quando uma propriedade é definida fora de aes(), todos os elementos recebem a mesma configuração.

As funções geom_*() determinam a forma utilizada para representar os dados. Entre as mais comuns encontram-se:

`geom_point()` para pontos;

`geom_line()` para linhas;

`geom_col()` e geom_bar() para barras;

`geom_histogram()` para histogramas;

`geom_boxplot()` para boxplots;

`geom_smooth()` para linhas ou curvas de tendência.

Essa estrutura permite combinar diferentes geometrias no mesmo gráfico e acrescentar informações complementares sem reconstruir toda a visualização.

### Transformação dos dados antes da visualização

A construção de gráficos frequentemente exige que os dados sejam previamente organizados ou resumidos. Para isso, funções de manipulação podem ser combinadas com o operador nativo `|>`.

Um fluxo típico utilizado neste trabalho pode ser representado por:
```{r}
#| eval: false
dados |>
  group_by(tipo_obra) |>
  summarise(
    resistencia_media = mean(resistencia_mpa,
                             na.rm = TRUE)
  ) |>
  ggplot(
    aes(x = tipo_obra,
        y = resistencia_media)
  ) +
  geom_col()
```
Nesse procedimento, `group_by()` divide os dados segundo as categorias de `tipo_obra`, enquanto `summarise()` calcula a resistência média de cada grupo. O resultado dessa transformação é então encaminhado diretamente para `ggplot()`.

O operador `|>` contribui para que o código represente uma sequência lógica de operações, facilitando sua leitura: parte-se da base original, realizam-se as transformações necessárias e, por fim, produz-se a visualização.

### Gráficos de dispersão e análise de relações

O gráfico de dispersão é empregado para estudar a relação entre duas variáveis quantitativas. Cada observação é representada por um ponto determinado por suas coordenadas nos eixos horizontal e vertical.

No contexto deste trabalho, essa representação pode ser utilizada, por exemplo, para investigar a relação entre consumo de cimento e resistência à compressão, ou entre área construída e custo total da obra.

A disposição dos pontos pode indicar tendências positivas, negativas ou ausência de um padrão visual evidente. Entretanto, a interpretação deve considerar que a presença de associação entre duas variáveis não demonstra, isoladamente, relação de causa e efeito.

O gráfico pode ser complementado por linhas de tendência e medidas estatísticas de associação, permitindo combinar avaliação visual e análise quantitativa.

### Histograma e distribuição dos dados

O histograma representa a distribuição de frequências de uma variável quantitativa contínua. Os valores são agrupados em intervalos ou classes, e a altura das barras representa a quantidade ou proporção de observações em cada intervalo.

Essa representação possibilita observar concentração, dispersão, assimetria e possíveis regiões com baixa ou elevada frequência.

Na Engenharia Civil, histogramas podem ser utilizados para analisar variáveis como resistência do concreto, custo das obras, área construída e duração dos empreendimentos.

A escolha da quantidade e da amplitude das classes influencia a aparência do histograma e, consequentemente, sua interpretação. Portanto, a definição dos intervalos deve ser realizada de forma coerente com a distribuição e a escala da variável estudada.

### Boxplot e identificação de valores discrepantes

O boxplot ou diagrama de caixa resume graficamente uma distribuição a partir dos quartis e da mediana. A caixa representa o intervalo compreendido entre o primeiro e o terceiro quartis, enquanto uma linha interna identifica a mediana.

A amplitude interquartil pode ser expressa por:

$$
AIQ = Q_3 - Q_1
$$
e é utilizada como referência para a identificação gráfica de observações potencialmente discrepantes.

Tradicionalmente, são considerados limites:

$$
LI=Q_1-1,5(AIQ)
$$


$$LS=Q_3+1,5(AIQ)$$
Observações posicionadas além desses limites podem aparecer individualmente no gráfico. Entretanto, a classificação estatística de uma observação como potencial outlier não significa necessariamente que o valor esteja incorreto. No contexto da Engenharia Civil, sua interpretação deve considerar as características técnicas do empreendimento, do material ou do processo analisado.

Outra vantagem do boxplot é permitir comparações entre grupos. Assim, a distribuição da resistência do concreto pode ser comparada entre tipos de obra ou regiões, facilitando a identificação de diferenças na posição e dispersão dos resultados.

### Interatividade com plotly

O pacote `plotly` amplia as possibilidades de exploração dos gráficos ao acrescentar recursos interativos. Um objeto desenvolvido em `ggplot2` pode ser convertido por meio de:
```
ggplotly(grafico)
```
Com essa transformação, o usuário pode interagir diretamente com a visualização, utilizando recursos como zoom, aproximação, seleção e identificação das observações por meio do cursor.

Também é possível construir gráficos diretamente com `plot_ly()`, proporcionando maior controle sobre determinados elementos interativos.

Em conjuntos de dados contendo numerosas observações, essa funcionalidade pode facilitar a identificação de obras específicas que se destacam em relação ao conjunto.

### Visualizações interativas com highcharter

O pacote `highcharter` disponibiliza uma interface entre `R` e a biblioteca gráfica `Highcharts`. Seu foco está na criação de gráficos interativos com elevado grau de personalização.

Entre os recursos disponíveis destacam-se tooltips, animações, controle de zoom, diferentes temas e representação de múltiplas séries.

Essas características tornam o highcharter particularmente interessante para apresentações e painéis nos quais o usuário necessita explorar os resultados dinamicamente.

Em aplicações de Engenharia Civil, podem ser construídos painéis comparativos envolvendo custos, prazos, resistência, falhas ou outros indicadores relacionados aos empreendimentos.

### Representação espacial com leaflet

Determinadas informações possuem uma dimensão geográfica que não é adequadamente representada apenas por gráficos convencionais. Quando a localização das observações é relevante, mapas permitem incorporar o componente espacial à análise.

O pacote `leaflet` possibilita criar mapas interativos diretamente no ambiente R. Sua estrutura é baseada na adição progressiva de camadas, de forma semelhante ao princípio de construção por componentes utilizado em outros sistemas gráficos.

Entre os recursos disponíveis encontram-se mapas-base, marcadores, círculos, polígonos e popups contendo informações adicionais.

No contexto de obras executadas em diferentes regiões do Brasil, a representação espacial pode contribuir para visualizar a distribuição dos empreendimentos e relacionar sua localização com variáveis técnicas ou gerenciais.

### Visualização de dados aplicada à Engenharia Civil

A utilização de ferramentas gráficas na Engenharia Civil deve estar associada à interpretação técnica dos dados. Um gráfico bem elaborado deve responder a uma pergunta ou contribuir para a compreensão de determinado fenômeno.

No controle tecnológico do concreto, por exemplo, podem ser investigadas distribuições de resistência, diferenças entre grupos e relações com variáveis de dosagem. Na gestão de obras, podem ser avaliadas relações entre custo, área construída e prazo. Indicadores de falhas podem ser comparados entre tipos de empreendimento, enquanto informações de satisfação podem ser relacionadas a diferentes características das obras.

Dessa forma, a visualização atua como elo entre dados, análise e comunicação. Para o engenheiro, isso significa transformar registros numéricos em informações que possam ser interpretadas e utilizadas no acompanhamento dos empreendimentos e no suporte às decisões técnicas e gerenciais.

---

## ⚙️ Metodologia

### Ambiente computacional e preparação dos dados

O desenvolvimento das análises foi realizado utilizando a linguagem R, em ambiente RStudio, com a elaboração do relatório por meio do sistema Quarto (.qmd). Essa combinação permitiu integrar, em um único documento, os procedimentos computacionais, os gráficos produzidos e suas respectivas interpretações.

Além das funções disponíveis no Base R, foram utilizados os pacotes dplyr, ggplot2, plotly, highcharter, leaflet e scales. O pacote dplyr foi empregado para agrupamento e sumarização dos dados; ggplot2, para construção de gráficos utilizando a gramática de gráficos; plotly e highcharter, para visualizações interativas; leaflet, para representação espacial; e scales, para auxiliar na formatação das escalas numéricas.

```{r}
library(dplyr)
library(ggplot2)
library(plotly)
library(highcharter)
library(leaflet)
library(scales)
```
Sempre que possível, empregou-se o operador |> para organizar sequencialmente as etapas de transformação dos dados antes da construção das visualizações. Essa abordagem permite representar de maneira clara o fluxo que parte da base original, realiza operações de agrupamento ou resumo e encaminha o resultado para a ferramenta gráfica selecionada.

### Importação e inspeção inicial da base

A base dados_engenharia_civil.csv foi importada para o R e atribuída ao objeto dados.

```{r}
#| eval: false
dados <- read.csv("dados_engenharia_civil.csv", fileEncoding = "UTF-8", stringsAsFactors = FALSE)

head(dados)
tail(dados)
dim(dados)
```
Antes da elaboração dos gráficos, realizou-se uma inspeção inicial com `str()`, `dplyr::glimpse()`, `summary()` e verificação de valores ausentes. Essa etapa teve como objetivo conhecer as dimensões da base, identificar os tipos de variáveis reconhecidos pelo `R` e verificar possíveis características que pudessem interferir nas análises posteriores.
```{r}
#| eval: false
str(dados)
dplyr::glimpse(dados)
summary(dados)

colSums(is.na(dados))
sum(is.na(dados))
```
A atividade foi direcionada principalmente à exploração e comunicação visual, e não a procedimentos de limpeza dos dados. Dessa forma, após a inspeção inicial, os dados foram utilizados na elaboração das diferentes representações gráficas solicitadas.

### Estratégia de análise gráfica

A análise foi organizada de maneira progressiva, partindo das funções gráficas nativas do R e avançando para sistemas que permitem maior personalização, interatividade e representação espacial.

Inicialmente, utilizaram-se as funções `plot()`, `hist()`, `boxplot()` e `barplot()` do `Base R`. Essa etapa permitiu analisar relações entre variáveis, distribuições, diferenças entre grupos e frequências de categorias.

Posteriormente, as análises foram ampliadas utilizando o `ggplot2`, por meio de mapeamentos estéticos, geometrias, camadas, escalas, temas e facetas. A utilização de `ggplot2` permitiu maior controle sobre a apresentação gráfica e possibilitou incorporar variáveis categóricas às representações por meio de cores, preenchimentos e painéis.

Na sequência, o `plotly` foi empregado para transformar gráficos estáticos em objetos interativos e possibilitar a identificação individual das obras. O `highcharter` foi utilizado na construção de representações interativas destinadas principalmente à comparação de indicadores agregados. Por fim, o `leaflet` foi empregado para representar espacialmente a quantidade de obras distribuídas entre as regiões brasileiras.

A seleção das geometrias foi realizada considerando a natureza das variáveis e a finalidade de cada análise. Gráficos de dispersão foram empregados para investigar relações entre variáveis quantitativas; histogramas, para estudar distribuições; boxplots, para comparar distribuições entre categorias; gráficos de barras e colunas, para comparar frequências e valores agregados; e mapas, para representar informações geográficas.

---


## 🔍 Resultados e Discussão

As seções identificam as 28 questões do roteiro. Todas as análises se referem à **base didática fornecida**, nomeada como "base_processamento_dados_engenharia_civil.csv". Os códigos calculam os indicadores e cada gráfico é acompanhado de interpretação e justificativa visual.
:::

### Etapa 1 — Conhecendo a base

#### Questão 1 — Importação e conferência

```{r}
#| label: q01
dados <- read.csv("dados_engenharia_civil.csv", fileEncoding = "UTF-8", stringsAsFactors = FALSE)
dados_brutos <- dados
primeiras <- head(dados)
ultimas <- tail(dados)
dimensoes <- dim(dados)
tabela(primeiras, caption = "Primeiras seis obras — use a rolagem horizontal para ver todas as variáveis.")
tabela(ultimas, caption = "Últimas seis obras.")
```

A primeira linha de dados corresponde à obra `r dados$id_obra[1]` e a última à obra `r tail(dados$id_obra, 1)`. As colunas ficaram separadas corretamente; a leitura preserva as unidades do enunciado.

#### Questão 2 — Dimensões

```{r}
#| label: q02
tabela(data.frame(Observações = nrow(dados), Variáveis = ncol(dados)))
```

Há **`r nrow(dados)` observações e `r ncol(dados)` variáveis**. Cada linha representa uma obra; não representa um corpo de prova individual nem uma medição temporal repetida.

#### Questão 3 — Estrutura e natureza das variáveis

```{r}
#| label: q03
estrutura_str <- capture.output(str(dados))
estrutura_glimpse <- capture.output(dplyr::glimpse(dados))
# As saídas integrais são preservadas nesses objetos; a síntese é apresentada em tabela.
tipos <- data.frame(
  Variável = names(dados),
  Classe_R = vapply(dados, function(x) paste(class(x), collapse = "/"), character(1)),
  Natureza = c("Identificador nominal", "Qualitativa nominal", "Qualitativa nominal",
               "Quantitativa contínua", "Quantitativa contínua", "Quantitativa (meses inteiros)",
               "Quantitativa contínua", "Quantitativa contínua", "Quantitativa discreta",
               "Escore numérico limitado", "Qualitativa nominal binária"))
tabela(tipos)
```

O R reconhece as três colunas textuais como `character` e as demais como numéricas (`integer` ou `numeric`). **Classe computacional e significado estatístico não são a mesma coisa:** `id_obra` é um identificador, mesmo armazenado como inteiro. `indice_falhas` é contagem; `prazo_meses` é duração registrada em meses inteiros. A satisfação é tratada como escore de 0 a 10, sem presumir que diferenças iguais tenham significado psicológico rigorosamente igual.

#### Questão 4 — Resumo e plausibilidade

```{r}
#| label: q04
# summary() é executado; seus resultados numéricos são organizados em tabela.
resumo_original <- summary(dados)
numericas <- setdiff(names(dados)[vapply(dados, is.numeric, logical(1))], "id_obra")
resumo_num <- do.call(rbind, lapply(numericas, function(v) {
 z <- summary(dados[[v]])
 data.frame(Variável = nomes[[v]], Mínimo = as.numeric(z["Min."]),
            Q1 = as.numeric(z["1st Qu."]), Mediana = as.numeric(z["Median"]),
            Média = as.numeric(z["Mean"]), Q3 = as.numeric(z["3rd Qu."]),
            Máximo = as.numeric(z["Max."]), check.names = FALSE)
}))
tabela(resumo_num, caption = "Resumo das sete variáveis numéricas substantivas; o ID não é uma medida.")
resumo_categorias <- do.call(rbind, lapply(c("tipo_obra", "regiao", "sustentavel"), function(v) {
 cont <- sort(table(dados[[v]]), decreasing = TRUE)
 data.frame(Variável = nomes[[v]], Categoria = names(cont), Obras = as.integer(cont),
            `Participação (%)` = as.numeric(cont)/nrow(dados)*100, check.names = FALSE)
}))
tabela(resumo_categorias, digits = 1, caption = "Variáveis qualitativas — maior frequência primeiro em cada grupo.")
```

A área varia de **`r num(min(dados$area_construida),1)` a `r num(max(dados$area_construida),1)` m²**, o custo de **R$ `r num(min(dados$custo_total))` a R$ `r num(max(dados$custo_total))`**, e o prazo de **`r min(dados$prazo_meses)` a `r max(dados$prazo_meses)` meses**. Os custos são positivos e a satisfação permanece no intervalo previsto. O valor mínimo de resistência é **`r num(min(dados$resistencia_mpa))` MPa**, na obra **`r dados$id_obra[which.min(dados$resistencia_mpa)]`**, e merece conferência do contexto do ensaio.

::: {.callout-important title="Resistência medida não equivale automaticamente a fck"}
O banco não informa idade do ensaio, classe especificada, lotes, amostragem ou condições de cura. Portanto, não é possível aprovar/reprovar o concreto nem estabelecer um “intervalo típico de projeto” válido para todas as obras. O valor de 17,82 MPa é um ponto para investigação, não prova isolada de não conformidade. Tampouco a distribuição observada substitui critérios de aceitação do projeto.
:::

#### Questão 5 — Valores ausentes e rastreabilidade

```{r}
#| label: q05
tabela(data.frame(Variável = unname(nomes[names(dados)]), Ausentes = colSums(is.na(dados))))
ausencias <- which(is.na(dados), arr.ind = TRUE)
registros_incompletos <- dados[!complete.cases(dados), , drop = FALSE]
tabela(data.frame(Indicador = c("Total de valores ausentes", "Obras com algum NA", "IDs duplicados"),
                  Quantidade = c(sum(is.na(dados)), nrow(registros_incompletos), sum(duplicated(dados$id_obra)))))
if (nrow(ausencias) > 0) {
 local_ausencia <- data.frame(Linha = ausencias[,"row"],
  Obra = dados$id_obra[ausencias[,"row"]], Variável = names(dados)[ausencias[,"col"]])
 print(tabela(local_ausencia))
}
```

Foram encontrados **`r sum(is.na(dados))` valores ausentes** e **`r sum(duplicated(dados$id_obra))` identificadores duplicados**. Assim, nenhuma variável e nenhuma observação apresenta `NA`; não foi necessário excluir ou imputar registros. A inexistência de `NA` não garante, por si só, qualidade técnica das medições.

```{r}
#| label: preparar-analises
# As categorias são ordenadas pelo indicador relevante, não alfabeticamente.
ordem_custo <- dados |> group_by(tipo_obra) |>
 summarise(mediana = median(custo_total), .groups = "drop") |>
 arrange(desc(mediana)) |> pull(tipo_obra)
ordem_regiao <- dados |> count(regiao, sort = TRUE) |> pull(regiao)
ordem_frequencia <- dados |> count(tipo_obra, sort = TRUE) |> pull(tipo_obra)
ordem_prazo <- dados |> group_by(tipo_obra) |>
 summarise(mediana = median(prazo_meses), .groups = "drop") |>
 arrange(desc(mediana)) |> pull(tipo_obra)
dados <- dados |>
 mutate(tipo_obra = factor(tipo_obra, levels = ordem_custo),
        regiao = factor(regiao, levels = ordem_regiao),
        sustentavel = factor(sustentavel, levels = names(pal_sust)),
        custo_milhoes = custo_total/1e6, custo_m2 = custo_total/area_construida)
stopifnot(nrow(dados_brutos) == 300, ncol(dados_brutos) == 11,
          !anyNA(dados), all(dados$area_construida > 0))
resumo_tipo <- dados |> group_by(tipo_obra) |>
 summarise(n = n(), media = mean(custo_total), mediana = median(custo_total),
           aiq = IQR(custo_total), .groups = "drop") |> arrange(desc(mediana))
resumo_regiao <- dados |> group_by(regiao) |>
 summarise(n = n(), prazo = mean(prazo_meses), custo = mean(custo_total),
           r = cor(area_construida, custo_total), .groups = "drop") |> arrange(desc(n))
```

### Etapa 2 — Gráficos no Base R

#### Questão 6 — Área construída e custo total

```{r}
#| label: fig-q06
#| fig-cap: "Área e custo total das 300 obras. Escala monetária em milhões de reais."
base_estilo()
plot(dados$area_construida, dados$custo_milhoes,
     main = "Obras maiores tendem a apresentar maior custo",
     xlab = "Área construída (m²)", ylab = "Custo total (R$ milhões)",
     pch = 19, col = adjustcolor(azul, alpha.f = .55), cex = .8)
modelo_area <- lm(custo_total ~ area_construida, data = dados)
abline(a = coef(modelo_area)[1]/1e6, b = coef(modelo_area)[2]/1e6, col = ouro, lwd = 2)
```

**Interpretação.** A correlação de Pearson é **`r num(cor(dados$area_construida, dados$custo_total),3)`**, indicando associação linear positiva expressiva. A nuvem também possui dispersão vertical: obras de área semelhante podem apresentar custos diferentes. A reta resume a amostra e não constitui orçamento de referência.

**Escolha visual.** Pontos sem conexão preservam a independência das obras; transparência reduz sobreposição, e milhões de reais tornam o eixo legível. Os casos com maiores desvios da reta são identificados na Questão 16, sem classificá-los automaticamente como superfaturamento ou economia.

#### Questão 7 — Distribuição da resistência

```{r}
#| label: fig-q07
#| fig-cap: "Histograma da resistência com média e mediana. Classes comuns à Questão 12."
base_estilo()
limites_res <- seq(15, 45, by = 2.5)
hist(dados$resistencia_mpa, breaks = limites_res, col = "#AACCDC", border = "white",
     main = "Resistência concentrada em torno de 32 MPa",
     xlab = "Resistência à compressão (MPa)", ylab = "Frequência de obras")
abline(v = mean(dados$resistencia_mpa), col = verde, lwd = 2)
abline(v = median(dados$resistencia_mpa), col = ouro, lwd = 2, lty = 2)
legend("topright", c("Média", "Mediana"), col = c(verde, ouro), lty = c(1,2), lwd = 2, bty = "n")
```

**Interpretação.** A média (**`r num(mean(dados$resistencia_mpa))` MPa**) e a mediana (**`r num(median(dados$resistencia_mpa))` MPa**) são próximas; a distribuição é aproximadamente simétrica, com maior concentração central. Isso não demonstra normalidade. O mínimo de 17,82 MPa está na cauda inferior; a adequação ao projeto permanece indeterminada.

**Escolha visual.** Classes de 2,5 MPa mantêm detalhamento sem fragmentar excessivamente a amostra. Linhas com cores e traços distintos permitem reconhecer as medidas mesmo quando próximas.

#### Questão 8 — Custo por tipo de obra

```{r}
#| label: fig-q08
#| fig-cap: "Custos por tipo: caixas mostram dispersão e mediana; valores em milhões de reais."
base_estilo()
boxplot(custo_milhoes ~ tipo_obra, data = dados, col = unname(paleta[levels(dados$tipo_obra)]),
        main = "Infraestrutura apresenta maior mediana de custo",
        xlab = "", ylab = "Custo total (R$ milhões)", cex.axis = .85)
```

**Interpretação.** Infraestrutura tem a maior mediana (**R$ `r num(resumo_tipo$mediana[resumo_tipo$tipo_obra == "Infraestrutura"])`**) e a maior amplitude interquartil (**R$ `r num(resumo_tipo$aiq[resumo_tipo$tipo_obra == "Infraestrutura"])`**). Industrial apresenta a menor dispersão central. Não há observações além dos limites do boxplot por tipo nesta base.

```{r}
#| label: tabela-fig-q08
# A regra nativa do boxplot usa hinges; ggplot2 usa quantis.
# Conferimos ambos os critérios, pois podem diferir em amostras pequenas.
out_base <- sapply(split(dados$custo_total, dados$tipo_obra), function(z) length(boxplot.stats(z)$out))
tabela(resumo_tipo, digits = 2)
tabela(data.frame(Tipo = names(out_base), `Outliers do boxplot` = as.integer(out_base), check.names = FALSE))
```

**Escolha visual.** O boxplot compara posição e dispersão simultaneamente. A cor é fixa por tipo em todo o relatório; o critério de dispersão usado na interpretação é a amplitude interquartil, não apenas a altura total dos extremos.

#### Questão 9 — Contagem por região

```{r}
#| label: fig-q09
#| fig-cap: "Distribuição regional da carteira didática."
base_estilo()
cont_reg <- sort(table(dados$regiao), decreasing = TRUE)
b <- barplot(cont_reg, col = grDevices::hcl.colors(5, "Blues 3"), border = NA,
             ylim = c(0, max(cont_reg)*1.18), main = "Sudeste reúne a maior parcela das obras",
             ylab = "Número de obras", cex.names = .85)
text(b, cont_reg, labels = as.integer(cont_reg), pos = 3)
```

**Interpretação.** Sudeste reúne **101 obras (33,7%)**, seguido de Nordeste (78), Sul (69), Centro-Oeste (34) e Norte (18). O padrão é compatível com a ideia de concentração regional, mas **não permite validar a distribuição nacional da construção civil**: seriam necessários dados setoriais externos comparáveis e desenho amostral conhecido.

**Escolha visual.** Barras ordenadas, eixo iniciando em zero e contagens diretamente anotadas permitem comparação imediata; o mapa posterior reproduz exatamente estes totais.

### Etapa 3 — Gramática de gráficos com ggplot2

#### Questão 10 — Dispersão por tipo de obra

```{r}
#| label: fig-q10
#| fig-cap: "Área e custo, com identificação do tipo por cor."
p_area <- ggplot(dados, aes(area_construida, custo_milhoes, colour = tipo_obra)) +
  geom_point(alpha = .55, size = 2) +
  geom_smooth(method = "lm", formula = y ~ x, se = FALSE, linewidth = .95) +
  scale_colour_manual(values = paleta, breaks = ordem_custo) +
  scale_x_continuous(labels = rotulo) +
  labs(title = "Área e custo mantêm associação positiva",
       subtitle = "Pontos e retas compartilham a cor da tipologia",
       x = "Área construída (m²)", y = "Custo total (R$ milhões)", colour = "Tipo de obra")
p_area
```

**Interpretação.** A associação se mantém dentro de cada tipo (correlações entre aproximadamente 0,934 e 0,950). Infraestrutura se concentra em faixas de custo mais altas para áreas semelhantes; Industrial, mais baixas. A segmentação sugere que comparar custos apenas pela área deixa de considerar diferenças relevantes de tipologia e escopo.

```{r}
#| label: tabela-fig-q10
dados |> group_by(tipo_obra) |>
  summarise(r = cor(area_construida, custo_total), .groups = "drop") |>
  tabela(digits = 3)
```

**Escolha visual.** Cada tipologia possui pontos e reta na mesma cor. A reta resume a tendência dentro do grupo e não conecta obras individuais. A legenda abaixo do gráfico identifica as quatro tipologias, ordenadas pela mediana do custo, e preserva a área da dispersão.

#### Questão 11 — Boxplot com preenchimento

```{r}
#| label: fig-q11
#| fig-cap: "Distribuição de custos por tipo no ggplot2."
p_box <- ggplot(dados, aes(tipo_obra, custo_milhoes, fill = tipo_obra)) +
  geom_boxplot(width = .6, alpha = .8, outlier.shape = 21) +
  scale_fill_manual(values = paleta) +
  labs(title = "Posição e dispersão diferem entre tipologias", x = NULL,
       y = "Custo total (R$ milhões)") + theme(legend.position = "none")
p_box
```

**Interpretação.** A leitura da Questão 8 é mantida: Infraestrutura apresenta a maior mediana e amplitude interquartil; Industrial, as menores. Não surgem outliers pelo critério de 1,5 AIQ usando os quantis do ggplot2.

**Escolha visual.** O `ggplot2` facilita o reaproveitamento do tema, da paleta e das escalas, além de permitir acrescentar camadas e facetas. A legenda é suprimida porque repete os nomes no eixo. Ambos os sistemas permitem gráficos rigorosos e reproduzíveis.

#### Questão 12 — Histograma com densidade

```{r}
#| label: fig-q12
#| fig-cap: "Histograma em escala de densidade e estimativa suavizada."
ggplot(dados, aes(resistencia_mpa)) +
  geom_histogram(aes(y = after_stat(density)), breaks = limites_res,
                 fill = "#AACCDC", colour = "white", closed = "right") +
  geom_density(colour = verde, linewidth = 1) +
  geom_vline(xintercept = mean(dados$resistencia_mpa), linetype = 2, colour = ouro) +
  labs(title = "A densidade reforça a concentração central",
       x = "Resistência à compressão (MPa)", y = "Densidade (MPa⁻¹)")
```

**Interpretação.** A curva suavizada reforça a leitura de distribuição aproximadamente simétrica e unimodal. Pequenas ondulações dependem do parâmetro de suavização; não demonstram populações distintas.

**Escolha visual.** `after_stat(density)` coloca o histograma na mesma escala da curva; sobrepor densidade a frequências absolutas sem ajuste seria inadequado. As classes são iguais às da Questão 7 para preservar a comparabilidade [@ggplot2hist].

#### Questão 13 — Sustentabilidade por tipo

```{r}
#| label: fig-q13
#| fig-cap: "Contagens lado a lado; percentuais calculados dentro de cada tipo."
ordem_adesao <- dados |> group_by(tipo_obra) |>
  summarise(taxa = mean(sustentavel == "Sim"), .groups = "drop") |>
  arrange(desc(taxa)) |> pull(tipo_obra) |> as.character()
adesao <- dados |> mutate(tipo_obra = factor(tipo_obra, levels = ordem_adesao)) |> count(tipo_obra, sustentavel) |> group_by(tipo_obra) |>
  mutate(proporcao = n/sum(n), rotulo = paste0(n, " | ", num(100*proporcao,1), "%")) |>
  ungroup()
ggplot(adesao, aes(tipo_obra, n, fill = sustentavel)) +
  geom_col(position = position_dodge(.8), width = .7) +
  geom_text(aes(label = rotulo), position = position_dodge(.8), vjust = -.5, size = 3) +
  scale_fill_manual(values = pal_sust) +
  scale_y_continuous(expand = expansion(mult = c(0, .16))) +
  labs(title = "Adesão sustentável: Comercial lidera em proporção",
       x = NULL, y = "Número de obras", fill = "Práticas sustentáveis")
```

**Interpretação.** Residencial tem mais obras sustentáveis em números absolutos (50), mas Comercial lidera em proporção interna (48,8%). Seguem Industrial (40,4%), Residencial (39,7%) e Infraestrutura (31,0%, a menor proporção).

**Escolha visual.** Barras agrupadas são ordenadas pela proporção de “Sim”, da maior para a menor; os percentuais evitam confundir maior grupo com maior adesão. Dentro de cada grupo, a ordem das séries permanece fixa para facilitar a comparação. Verde identifica “Sim” e cinza identifica “Não” de modo consistente.

#### Questão 14 — Comparação por região

```{r}
#| label: fig-q14
#| fig-height: 6.4
#| fig-cap: "Mesmas escalas em todas as regiões para permitir comparação visual."
ggplot(dados, aes(area_construida, custo_milhoes)) +
  geom_point(colour = azul, alpha = .55) +
  geom_smooth(method = "lm", formula = y ~ x, se = FALSE, colour = ouro) +
  facet_wrap(~regiao, ncol = 2) +
  labs(title = "A associação positiva ocorre nas cinco regiões",
       x = "Área construída (m²)", y = "Custo total (R$ milhões)")
```

**Interpretação.** As correlações regionais variam de **`r num(min(resumo_regiao$r),3)` a `r num(max(resumo_regiao$r),3)`**. Todas as regiões apresentam tendência positiva, sem inversão evidente. Norte possui somente 18 obras; sua reta é mais sensível às observações individuais. Custos elevados em Nordeste e Sudeste devem ser lidos junto à composição por tipo, não como efeito regional comprovado.

```{r}
#| label: tabela-fig-q14
tabela(resumo_regiao[, c("regiao", "n", "r")], digits = 3)
```

**Escolha visual.** Facetas separam contextos sem sobrepor cinco retas; escalas fixas impedem que amplitudes diferentes aparentem a mesma magnitude. As retas são resumos descritivos, não evidência causal de clima ou logística.

#### Questão 15 — Gráfico autoral: cimento e resistência

```{r}
#| label: fig-q15
#| fig-height: 6
#| fig-cap: "Relação entre consumo de cimento e resistência, comparada por tipo de obra."
p_autoral <- ggplot(dados, aes(consumo_cimento, resistencia_mpa)) +
  geom_point(aes(colour = sustentavel), alpha = .65, size = 1.8) +
  geom_smooth(method = "lm", formula = y ~ x, se = FALSE, colour = ouro, linewidth = .8) +
  facet_wrap(~tipo_obra, ncol = 2) +
  scale_colour_manual(values = pal_sust) +
  scale_x_continuous(labels = rotulo) +
  labs(title = "Mais cimento não se traduz em maior resistência nesta amostra",
       subtitle = "Comparação descritiva; escalas fixas entre tipologias",
       x = "Consumo de cimento (kg/m³)", y = "Resistência (MPa)", colour = "Sustentável") +
  theme(strip.background = element_rect(fill = "#EDF3F5", colour = NA))
p_autoral
```

**Interpretação.** A correlação global é **`r num(cor(dados$consumo_cimento, dados$resistencia_mpa),3)`**, próxima de zero. O gráfico não revela uma relação linear forte; isso não demonstra que cimento seja irrelevante, pois dosagem, relação água/cimento, idade, agregados e cura não foram informados. Os dados não sustentam recomendar aumento ou redução de cimento isoladamente.

```{r}
#| label: tabela-fig-q15
dados |> group_by(tipo_obra) |>
  summarise(n = n(), r = cor(consumo_cimento, resistencia_mpa), .groups = "drop") |>
  tabela(digits = 3)
```

**Escolha visual.** As duas camadas distinguem observações e tendência. As facetas investigam se a associação agregada esconde padrões por tipo. A cor acrescenta a classificação de sustentabilidade sem presumir que ela descreva diretamente o traço do concreto.

### Etapa 4 — Interatividade com plotly

#### Questão 16 — Identificação individual das obras

```{r}
#| label: q16
# Resíduo = custo observado menos custo previsto pela reta global área-custo.
dados <- dados |> mutate(residuo_area = as.numeric(residuals(modelo_area)))
dados_hover <- dados |> mutate(texto = paste0(
  "Obra: ", id_obra, "<br>Tipo: ", tipo_obra, "<br>Região: ", regiao,
  "<br>Área: ", num(area_construida,1), " m²<br>Custo: R$ ", num(custo_total),
  "<br>Custo/área: R$ ", num(custo_m2), "/m²",
  "<br>Desvio da reta global: R$ ", num(residuo_area)))
p_hover <- ggplot(dados_hover, aes(area_construida, custo_milhoes, colour = tipo_obra, text = texto)) +
  geom_point(alpha = .7, size = 2) + scale_colour_manual(values = paleta) +
  labs(title = "Explore os custos obra a obra", x = "Área construída (m²)",
       y = "Custo total (R$ milhões)", colour = "Tipo")
w16 <- ggplotly(p_hover, tooltip = "text", height = 560) |>
  layout(margin = list(l = 85, r = 35, b = 115, t = 65),
         legend = list(orientation = "h", x = 0, y = -.22)) |>
  config(displaylogo = FALSE, responsive = TRUE)
w16
extremos <- dados |> filter(residuo_area == min(residuo_area) | residuo_area == max(residuo_area)) |>
  arrange(desc(residuo_area)) |>
  select(id_obra, tipo_obra, regiao, area_construida, custo_total, residuo_area)
tabela(extremos, digits = 2)
```

**Interpretação.** A obra **201 (Infraestrutura, Nordeste)** apresenta o maior desvio positivo em relação à reta global: aproximadamente **R$ 2,76 milhões**. A obra **92 (Industrial, Sul)** tem o maior desvio negativo: aproximadamente **−R$ 1,79 milhão**. A obra **8 (Infraestrutura, Sudeste)** tem o maior custo total (R$ 6,53 milhões), mas não o maior desvio relativo à reta. São três critérios diferentes de destaque.

::: {.callout-note title="Destaque visual é triagem, não diagnóstico"}
A reta global desconsidera o tipo de obra. Assim, esses desvios podem refletir escopos diferentes. O próximo passo profissional seria comparar projetos equivalentes, orçamento-base, quantitativos e características contratuais; não atribuir irregularidade com base apenas no gráfico.
:::

**Escolha visual.** O tooltip mantém ID, tipo, região, área, custo e desvio disponíveis sem sobrecarregar o gráfico com 300 rótulos. A conversão com `ggplotly()` reaproveita a composição estática [@plotlydocs].

#### Questão 17 — Comparação direta com plot_ly()

```{r}
#| label: q17
serie_regiao <- resumo_regiao |> arrange(desc(custo)) |>
 mutate(regiao = as.character(regiao), rotulo = num(custo/1e6, 2),
        detalhe = paste0(regiao, "<br>Custo médio: R$ ", num(custo), "<br>Obras: ", n))
w17 <- plot_ly(serie_regiao, x = ~regiao, y = ~custo/1e6,
 type = "bar", height = 530, marker = list(color = azul),
 text = ~rotulo, textposition = "outside", cliponaxis = FALSE,
 customdata = ~detalhe, hovertemplate = "%{customdata}<extra></extra>") |>
 layout(title = list(text = "Custo médio por região", x = 0),
  xaxis = list(title = "", categoryorder = "array", categoryarray = serie_regiao$regiao,
               tickangle = 0, automargin = TRUE),
  yaxis = list(title = "Custo médio (R$ milhões)", range = c(0, max(serie_regiao$custo)/1e6*1.22),
               automargin = TRUE),
  margin = list(l = 90, r = 35, b = 70, t = 70), bargap = .3,
  showlegend = FALSE, separators = ",.", paper_bgcolor = "white", plot_bgcolor = "white") |>
 config(displaylogo = FALSE, responsive = TRUE)
w17
```

**Interpretação.** Sudeste tem o maior custo médio (**R$ `r num(serie_regiao$custo[1])`**), seguido de Centro-Oeste, Nordeste, Norte e Sul. A diferença entre a maior e a menor média é de **R$ `r num(max(serie_regiao$custo)-min(serie_regiao$custo))`**, aproximadamente **`r num((max(serie_regiao$custo)/min(serie_regiao$custo)-1)*100,1)`%** da menor média. As barras têm alturas próximas; a diferença regional de custo médio é modesta nesta carteira e não demonstra efeito causal da região.

```{r}
#| label: tabela-q17
tabela(serie_regiao[,c("regiao","n","custo")], caption = "Ranking do custo médio, do maior para o menor.")
```

**Escolha visual.** Barras verticais, ordenação decrescente, eixo partindo de zero e rótulos externos facilitam a leitura. `plot_ly()` direto oferece controle de traces, rótulos, hover e menus sem depender da conversão de um objeto ggplot. `ggplotly()` é mais conveniente quando já existe um gráfico estático bem estruturado.

::: {.callout-note collapse="true" title="Complemento da questão 17: lines+markers solicitado pelo professor"}
O roteiro exige explicitamente `type = "scatter"` e `mode = "lines+markers"`. Abaixo está essa versão adicional; as barras acima são a visualização principal.

```{r}
#| label: q17-linhas
w17_linhas <- plot_ly(serie_regiao, x = ~regiao, y = ~custo/1e6,
 type = "scatter", mode = "lines+markers", height = 450,
 line = list(color = azul, width = 2), marker = list(size = 9, color = azul),
 customdata = ~detalhe, hovertemplate = "%{customdata}<extra></extra>") |>
 layout(title = list(text = "Versão requerida: linha com marcadores"),
  xaxis = list(title = "", categoryorder = "array", categoryarray = serie_regiao$regiao, automargin = TRUE),
  yaxis = list(title = "Custo médio (R$ milhões)", rangemode = "tozero", automargin = TRUE),
  margin = list(l = 90, r = 35, b = 65, t = 70), showlegend = FALSE) |>
 config(displaylogo = FALSE, responsive = TRUE)
w17_linhas
```

**Interpretação e decisão visual.** O ranking é idêntico ao das barras. A linha descendente resulta da ordenação por custo médio; **não representa queda ao longo do tempo nem deslocamento geográfico**. Os marcadores representam as médias e os segmentos cumprem a exigência didática.
:::

### Etapa 5 — Gráficos com highcharter

Os gráficos a seguir utilizam a interface `hchart()` e a configuração por funções `hc_*()` documentadas pelo pacote [@highcharterdocs].

#### Questão 18 — Custo médio por tipo

```{r}
#| label: q18
hc_tipo <- resumo_tipo |> arrange(desc(media)) |>
 mutate(tipo_obra = as.character(tipo_obra), media_mi = media/1e6,
        pos = row_number()-1, cor = unname(paleta[tipo_obra]))
w18 <- hchart(hc_tipo, "column", hcaes(x = pos, y = media_mi, color = cor), name = "Custo médio") |>
 hc_size(height = 480) |> hc_title(text = "Custo médio por tipo de obra") |>
 hc_xAxis(categories = hc_tipo$tipo_obra, title = list(text = NULL),
          labels = list(style = list(fontSize = "12px"))) |>
 hc_yAxis(min = 0, max = max(hc_tipo$media_mi)*1.2, title = list(text = "Custo médio (R$ milhões)")) |>
 hc_legend(enabled = FALSE) |>
 hc_plotOptions(column = list(borderWidth = 0, pointPadding = .15,
  dataLabels = list(enabled = TRUE, format = "{point.y:.2f}", style = list(textOutline = "none")))) |>
 hc_tooltip(pointFormat = "Custo médio: <b>R$ {point.y:.2f} milhões</b>")
w18
```

**Interpretação.** O ranking das médias coincide com o das medianas: **Infraestrutura → Comercial → Residencial → Industrial**. Infraestrutura tem média de **R$ `r num(resumo_tipo$media[resumo_tipo$tipo_obra == "Infraestrutura"])`**. Concordância de ranking não significa distribuições separadas: há sobreposição dos grupos nos boxplots.

**Escolha visual.** Colunas partindo de zero destacam diferenças entre médias; os boxplots anteriores complementam a dispersão que uma média isolada oculta.

#### Questão 19 — Prazo médio por região

```{r}
#| label: q19
serie_prazo <- resumo_regiao |> arrange(desc(prazo)) |>
 mutate(regiao = as.character(regiao), pos = row_number()-1)
w19 <- hchart(serie_prazo, "line", hcaes(x = pos, y = prazo), color = verde, name = "Prazo médio") |>
 hc_size(height = 460) |> hc_title(text = "Prazo médio por região") |>
 hc_xAxis(categories = serie_prazo$regiao, title = list(text = "Regiões ordenadas pelo prazo médio")) |>
 hc_yAxis(min = 0, max = max(serie_prazo$prazo)*1.2, title = list(text = "Prazo médio (meses)")) |>
 hc_legend(enabled = FALSE) |>
 hc_plotOptions(line = list(marker = list(enabled = TRUE, radius = 5),
  dataLabels = list(enabled = TRUE, format = "{point.y:.1f}", y = -10, style = list(textOutline = "none")))) |>
 hc_tooltip(pointFormat = "Prazo médio: <b>{point.y:.2f} meses</b>")
w19
```

**Interpretação.** Norte tem a maior média (**22,17 meses**) e Centro-Oeste a menor (**19,35 meses**). A diferença é de aproximadamente 2,81 meses. A amostra não demonstra que prazos sejam sistematicamente maiores por efeitos regionais: faltam cronogramas planejados, escopos, logística e dados climáticos para testar essas explicações.

**Escolha visual.** Marcadores e tooltip indicam valores de categorias. A conexão é apenas didática; o declínio decorre da ordenação do maior prazo para o menor, não de uma série temporal. O eixo começando em zero evita exagerar diferenças moderadas. A média não descreve toda a variação dos prazos.

```{r}
#| label: tabela-q19
tabela(serie_prazo[,c("regiao","n","prazo")])
```

#### Questão 20 — Participação por tipo

```{r}
#| label: q20
participacao <- dados |> count(tipo_obra, sort = TRUE) |> mutate(tipo_obra = as.character(tipo_obra))
w20 <- hchart(participacao, "pie", hcaes(name = tipo_obra, y = n)) |>
  hc_colors(unname(paleta[participacao$tipo_obra])) |>
  hc_size(height = 500) |>
  hc_title(text = "Participação dos tipos na carteira") |>
  hc_tooltip(pointFormat = "<b>{point.y} obras</b> ({point.percentage:.1f}%)") |>
  hc_plotOptions(pie = list(dataLabels = list(enabled = TRUE, format = "{point.name}: {point.percentage:.1f}%")))
w20
```

**Interpretação.** Residencial representa 42,0%, Comercial 26,7%, Industrial 17,3% e Infraestrutura 14,0% da carteira.

**Escolha visual.** A pizza comunica composição de um total com poucas categorias. Barras ordenadas seriam superiores para comparar com precisão parcelas próximas, especialmente Industrial e Infraestrutura. A pizza foi mantida para cumprir o exercício, com rótulos explícitos e sem efeitos tridimensionais.

#### Questão 21 — Personalização executiva

```{r}
#| label: q21
w21 <- w18 |>
  hc_title(text = "Custos médios: leitura executiva") |>
  hc_subtitle(text = "Arraste no eixo horizontal para ampliar; passe o cursor para consultar valores") |>
  hc_chart(zoomType = "x") |>
  hc_tooltip(headerFormat = "<b>{point.key}</b><br>",
             pointFormat = "Média observada: <b>R$ {point.y:.2f} milhões</b><br>Comparação descritiva da amostra")
w21
```

**Interpretação e escolha visual.** O ranking não muda. Foram configurados título, tooltip e zoom, superando o mínimo de dois recursos. O tooltip é o recurso mais útil aqui, pois entrega precisão sob demanda sem ocupar a área do gráfico. O zoom é pouco necessário para quatro categorias, mas demonstra o recurso. Mantém-se o fundo claro para preservar a unidade visual do relatório; tema escuro não é obrigatório.

### Etapa 6 — Mapas com leaflet

::: {.callout-important title="Leitura geográfica correta"}
Cada marcador representa o **total de uma região**, associado a uma capital de referência. As regiões não possuem capital oficial; foram escolhidas cidades para posicionar os resumos. As coordenadas não são endereços de obras. Os três mapas abaixo são widgets Leaflet [@leafletdocs; @leafletshapes], com altura definida, navegação e botões de zoom.
:::

#### Questão 22 — Mapa base

```{r}
#| label: q22
# Este chunk termina com o mapa, para que o Quarto o imprima como htmlwidget.
w22 <- leaflet(width = "100%", height = 560,
 options = leafletOptions(scrollWheelZoom = FALSE)) |>
 addTiles(urlTemplate = "https://{s}.tile.openstreetmap.org/{z}/{x}/{y}.png", group = "OpenStreetMap") |>
 addProviderTiles(providers$Esri.WorldTopoMap, group = "Topográfico") |>
 addLayersControl(baseGroups = c("Topográfico", "OpenStreetMap"),
                  options = layersControlOptions(collapsed = TRUE)) |>
 hideGroup("OpenStreetMap") |> showGroup("Topográfico") |>
 setView(lng = -52, lat = -15, zoom = 4) |>
 addControl(html = "<div class='mapa-titulo'>Brasil · mapa de referência</div>", position = "topright") |>
 ajustar_mapa()
w22
```

**Interpretação.** O mapa mostra o contexto espacial brasileiro, ainda sem contagens. Não há inferência sobre concentração de obras nesta primeira etapa, pois nenhuma localização foi associada aos registros.

**Escolha visual.** O fundo principal é `Esri.WorldTopoMap`, escolhido por mostrar relevo, cidades e vias com boa contextualização geográfica. `addTiles()` mantém OpenStreetMap como alternativa, cumprindo também a função indicada no roteiro. O controle no canto do mapa permite selecionar o provedor disponível na sua rede. A altura de 560 pixels evita comprimir o mapa; a rolagem da página não altera o zoom involuntariamente.

#### Questão 23 — Marcadores, contagens e popups

```{r}
#| label: preparar-q23
capitais <- data.frame(
 regiao = c("Norte", "Nordeste", "Centro-Oeste", "Sudeste", "Sul"),
 capital = c("Manaus", "Salvador", "Brasília", "São Paulo", "Porto Alegre"),
 lat = c(-3.12, -12.97, -15.79, -23.55, -30.03),
 lon = c(-60.02, -38.50, -47.88, -46.63, -51.23))
contagens <- as.data.frame(table(dados$regiao), stringsAsFactors = FALSE)
names(contagens) <- c("regiao", "n")
mapa_dados <- capitais |> left_join(contagens, by = "regiao") |>
 arrange(desc(n)) |> mutate(participacao = n/sum(n)*100,
 popup = paste0("<b>", regiao, "</b><br>Obras: ", n,
  "<br>Participação: ", num(participacao,1), "%<br>Referência: ", capital,
  "<br><small>Posição ilustrativa do total regional.</small>"))
stopifnot(sum(mapa_dados$n) == nrow(dados))
tabela(mapa_dados |> select(regiao, capital, n, participacao), digits = 1,
 caption = "Distribuição regional em ordem decrescente; participação em porcentagem.")
# Ícone local incorporado em data URI: não depende de servidor de ícones.
svg_marcador <- paste0('<svg xmlns="http://www.w3.org/2000/svg" width="28" height="38" viewBox="0 0 28 38">',
 '<path d="M14 1C6 1 1 7 1 14c0 9 13 23 13 23s13-14 13-23C27 7 22 1 14 1Z" fill="#2675A5" stroke="white" stroke-width="2"/>',
 '<circle cx="14" cy="14" r="5" fill="white"/></svg>')
icone <- icons(iconUrl = paste0("data:image/svg+xml;charset=UTF-8,", URLencode(svg_marcador, reserved = TRUE)),
 iconWidth = 28, iconHeight = 38, iconAnchorX = 14, iconAnchorY = 38,
 popupAnchorX = 0, popupAnchorY = -36)
```

```{r}
#| label: q23
w23 <- leaflet(mapa_dados, width = "100%", height = 560,
 options = leafletOptions(scrollWheelZoom = FALSE)) |>
 addTiles(urlTemplate = "https://{s}.tile.openstreetmap.org/{z}/{x}/{y}.png", group = "OpenStreetMap") |>
 addProviderTiles(providers$Esri.WorldTopoMap, group = "Topográfico") |>
 addLayersControl(baseGroups = c("Topográfico", "OpenStreetMap"),
                  options = layersControlOptions(collapsed = TRUE)) |>
 hideGroup("OpenStreetMap") |> showGroup("Topográfico") |>
 fitBounds(lng1 = -65, lat1 = -34, lng2 = -32, lat2 = 3) |>
 addMarkers(lng = ~lon, lat = ~lat, icon = icone, popup = ~popup,
            label = ~paste0(regiao, ": ", n, " obras")) |>
 addControl(html = "<div class='mapa-titulo'>Carteira por região · clique nos marcadores</div>", position = "topright") |>
 ajustar_mapa()
w23
```

**Interpretação.** Sudeste concentra 101 obras (33,7%), Nordeste 78 (26,0%), Sul 69 (23,0%), Centro-Oeste 34 (11,3%) e Norte 18 (6,0%). O total é 300. Esses números coincidem com o barplot da Questão 9 porque ambos usam a mesma contagem; a coincidência verifica consistência entre visualizações, sem validar a representatividade da base.

**Escolha visual.** Os marcadores utilizam o mesmo símbolo; o cursor informa a contagem e o clique abre o popup com detalhes. Evitou-se escrever todos os textos permanentemente sobre o mapa, o que geraria sobreposição. A tabela oferece o ranking que a posição geográfica não representa.

#### Questão 24 — Destaque da região mais frequente

```{r}
#| label: q24
maior_regiao <- mapa_dados |> filter(n == max(n))
w24 <- w23 |>
 addCircles(data = maior_regiao, lng = ~lon, lat = ~lat, radius = 150000,
  color = ouro, weight = 2, fillColor = ouro, fillOpacity = .2,
  popup = ~paste0("<b>", regiao, "</b><br>", n,
                  " obras.<br>Raio de 150 km apenas para destaque visual.")) |>
 addLegend(position = "bottomright", colors = ouro,
  labels = paste0(maior_regiao$regiao, ": ", maior_regiao$n, " obras"),
  title = "Maior contagem") |>
 ajustar_mapa()
w24
```

**Interpretação.** O círculo destaca a referência do Sudeste, onde está o maior total regional. Ele não mostra a área ocupada pelas obras, nem a fronteira do Sudeste. Com coordenadas reais, seria possível representar custos, prazos, resistência, falhas e sustentabilidade por empreendimento, além de investigar agrupamentos espaciais.

**Escolha visual.** `radius` é expresso em metros. Os 150.000 m são uma escolha de apresentação, sem relação proporcional com número de obras. A cor âmbar e a transparência destacam sem ocultar o fundo; a legenda esclarece o significado.

::: {.callout-tip title="Como visualizar os mapas"}
Use **Render → HTML** e abra o arquivo gerado em Chrome, Edge ou Firefox. Visualizações em PDF ou prévias que bloqueiam JavaScript não preservam a interatividade. Se aparecer um fundo cinza com marcadores, verifique a conexão ou alterne o provedor no controle de camadas. O script do desafio também salva um mapa HTML separado para abertura direta no navegador.
:::

### Etapa 7 — Aplicações profissionais

#### Questão 25 — Infraestrutura tem custo médio superior?

```{r}
#| label: fig-q25
#| fig-cap: "Comparação descritiva das médias de custo total."
comparacao <- resumo_tipo |> arrange(desc(media))
ggplot(comparacao, aes(reorder(tipo_obra, media), media/1e6, fill = tipo_obra)) +
  geom_col(width = .65) +
  geom_text(aes(label = num(media/1e6)), hjust = -.15, size = 3.5) +
  coord_flip() + scale_fill_manual(values = paleta) +
  scale_y_continuous(expand = expansion(mult = c(0,.18))) +
  labs(title = "A afirmação é sustentada descritivamente na amostra",
       x = NULL, y = "Custo médio (R$ milhões)") + theme(legend.position = "none")
```

**Resposta.** Sim: Infraestrutura apresenta a maior média, aproximadamente R$ 3,73 milhões, acima de Comercial (R$ 2,95 milhões), Residencial (R$ 2,45 milhões) e Industrial (R$ 2,03 milhões). Essa é uma constatação descritiva, sem teste de hipótese e sem generalização à população. Custo total superior não significa menor eficiência; área, complexidade e escopo precisam ser considerados.

```{r}
#| label: tabela-q25
tabela(comparacao, digits = 2)
```

**Escolha visual.** Barras horizontais acomodam nomes longos e rótulos mostram os valores; eixo monetário parte de zero.

#### Questão 26 — Sustentabilidade e custo

```{r}
#| label: fig-q26-base
#| fig-cap: "Base R: distribuição de custo total segundo práticas sustentáveis."
base_estilo()
boxplot(custo_milhoes ~ sustentavel, data = dados, col = unname(pal_sust),
        main = "Há ampla sobreposição dos custos entre os grupos",
        xlab = "Práticas sustentáveis", ylab = "Custo total (R$ milhões)")
```

**Interpretação do primeiro gráfico.** A média é R$ 2,75 milhões para “Sim” e R$ 2,65 milhões para “Não”; as medianas são R$ 2,55 e R$ 2,51 milhões, respectivamente. A diferença entre médias é aproximadamente 4,1%, mas os boxplots têm ampla sobreposição. Não se identifica separação clara que permita atribuir custo sistematicamente maior à sustentabilidade.

```{r}
#| label: tabela-fig-q26-base
resumo_sust <- dados |> group_by(sustentavel) |>
  summarise(n = n(), media = mean(custo_total), mediana = median(custo_total),
            mediana_m2 = median(custo_m2), .groups = "drop")
tabela(resumo_sust |> arrange(desc(mediana)), digits = 2)
```


```{r}
#| label: fig-q26-total
#| fig-cap: "Segundo sistema: distribuição de custo total por sustentabilidade, dentro de cada tipologia."
ggplot(dados, aes(sustentavel, custo_milhoes, fill = sustentavel)) +
 geom_boxplot(width = .55, alpha = .85) + facet_wrap(~tipo_obra, ncol = 2) +
 scale_fill_manual(values = pal_sust) +
 labs(title = "Custo total: comparar grupos dentro de cada tipo",
      x = "Práticas sustentáveis", y = "Custo total (R$ milhões)") +
 theme(legend.position = "none")
```

**Interpretação do segundo gráfico.** Os custos de obras “Sim” e “Não” se sobrepõem dentro das tipologias. A separação por tipo torna a comparação mais coerente, mas diferenças de área e escopo continuam presentes. A figura não permite atribuir a sustentabilidade, isoladamente, a uma variação de custo.

Para reduzir parte do efeito do porte, acrescenta-se uma comparação exploratória do custo por área:

$$
C_{m^2,i}=\frac{C_i}{A_i},\qquad A_i>0.
$$

```{r}
#| label: fig-q26-ggplot
#| fig-height: 6
#| fig-cap: "ggplot2: custo por área dentro de cada tipologia, segundo sustentabilidade."
ggplot(dados, aes(sustentavel, custo_m2, fill = sustentavel)) +
  geom_boxplot(width = .55, alpha = .8) +
  facet_wrap(~tipo_obra, ncol = 2) +
  scale_fill_manual(values = pal_sust) + scale_y_continuous(labels = rotulo) +
  labs(title = "A comparação deve considerar porte e tipologia",
       x = "Práticas sustentáveis", y = "Custo por área (R$/m²)") +
  theme(legend.position = "none")
```

**Interpretação do gráfico complementar.** As medianas globais do custo por área são próximas: **R$ `r num(resumo_sust$mediana_m2[resumo_sust$sustentavel == "Sim"])`/m²** para “Sim” e **R$ `r num(resumo_sust$mediana_m2[resumo_sust$sustentavel == "Não"])`/m²** para “Não”. A separação em facetas permite examinar a sobreposição dentro dos tipos, reduzindo mistura de escopos. Custo por área ainda não ajusta toda a complexidade e pode ser insuficiente para infraestrutura; não é indicador isolado de eficiência.

**Escolha visual.** Os dois primeiros gráficos comparam custo total em Base R e ggplot2. O terceiro acrescenta normalização por área e separação por tipo. Esta comparação é observacional e não estima o efeito causal da sustentabilidade, nem avalia custos ao longo do ciclo de vida.

#### Questão 27 — Falhas e satisfação

```{r}
#| label: fig-q27
#| fig-cap: "Falhas e satisfação: pequeno deslocamento horizontal expõe sobreposição sem alterar escores."
r_falhas <- cor(dados$indice_falhas, dados$satisfacao)
ggplot(dados, aes(indice_falhas, satisfacao)) +
  geom_point(position = position_jitter(width = .13, height = 0, seed = 2026),
             alpha = .45, colour = azul) +
  geom_smooth(method = "lm", formula = y ~ x, se = FALSE, colour = ouro) +
  scale_x_continuous(breaks = 0:max(dados$indice_falhas)) +
  scale_y_continuous(breaks = seq(0,10,2)) + coord_cartesian(ylim = c(0,10)) +
  labs(title = "Falhas não explicam linearmente a satisfação nesta base",
       subtitle = paste0("Correlação de Pearson: ", num(r_falhas,3)),
       x = "Número de falhas registradas", y = "Satisfação (0–10)")
```

**Interpretação.** A correlação é **`r num(r_falhas,3)`**, muito próxima de zero. A reta quase horizontal e a dispersão vertical não indicam associação linear expressiva. Isso não prova ausência de qualquer relação: gravidade das falhas, atendimento e expectativas não foram registrados.

**Escolha visual.** A contagem de falhas é discreta; jitter somente no eixo horizontal revela pontos sobrepostos. A satisfação não é deslocada, preservando a escala observada; a semente fixa torna o posicionamento reproduzível.

#### Questão 28 — Painel para o engenheiro

O painel segue a sequência **perfil → recursos → desempenho do concreto**. São quatro gráficos, pois custo e prazo possuem unidades diferentes e suas distribuições merecem leitura separada. Os eixos não são combinados em escala dupla.

```{r}
#| label: painel-objetos
#| include: false
p_perfil <- dados |>
  mutate(tipo_obra = factor(tipo_obra, levels = rev(ordem_frequencia))) |>
  count(regiao, tipo_obra) |>
  ggplot(aes(regiao, tipo_obra, fill = n)) +
  geom_tile(colour = "white", linewidth = 1) +
  geom_text(aes(label = n), colour = "#142F3D", size = 3.5) +
  scale_fill_gradient(low = "#F1F7FA", high = "#76ADC7") +
  labs(title = "1 · Perfil da carteira", x = NULL, y = NULL, fill = "Obras") +
  theme(axis.text.x = element_text(angle = 25, hjust = 1), legend.position = "none")
p_custo <- p_box + labs(title = "2 · Distribuição de custo") +
  theme(axis.text.x = element_text(angle = 25, hjust = 1))
p_prazo <- ggplot(dados |> mutate(tipo_obra = factor(tipo_obra, levels = ordem_prazo)),
 aes(tipo_obra, prazo_meses, fill = tipo_obra)) +
  geom_boxplot(width = .6, alpha = .8) + scale_fill_manual(values = paleta) +
  labs(title = "3 · Distribuição de prazo", x = NULL, y = "Prazo (meses)") +
  theme(legend.position = "none", axis.text.x = element_text(angle = 25, hjust = 1))
p_concreto <- ggplot(dados, aes(consumo_cimento, resistencia_mpa)) +
  geom_point(colour = azul, alpha = .5, size = 1.4) +
  geom_smooth(method = "lm", formula = y ~ x, se = FALSE, colour = ouro) +
  labs(title = "4 · Consumo e resistência", x = "Cimento (kg/m³)", y = "Resistência (MPa)")
```

```{r}
#| label: fig-painel
#| fig-width: 12
#| fig-height: 9
#| fig-cap: "Painel integrado: composição da carteira, distribuições de custo e prazo e associação cimento–resistência."
# grid faz parte da distribuição padrão do R; dispensa um pacote de composição.
grid::grid.newpage()
grid::pushViewport(grid::viewport(layout = grid::grid.layout(2, 2)))
print(p_perfil, vp = grid::viewport(layout.pos.row = 1, layout.pos.col = 1))
print(p_custo, vp = grid::viewport(layout.pos.row = 1, layout.pos.col = 2))
print(p_prazo, vp = grid::viewport(layout.pos.row = 2, layout.pos.col = 1))
print(p_concreto, vp = grid::viewport(layout.pos.row = 2, layout.pos.col = 2))
grid::popViewport()
```

**Leitura dos quatro gráficos.** O mapa de calor identifica a composição cruzada por região e tipo; a célula mais intensa representa maior contagem, não melhor desempenho. O boxplot de custo evidencia maior patamar e dispersão central em Infraestrutura. O boxplot de prazo mostra mediana de 22 meses em Residencial, 20,5 em Infraestrutura, 20 em Comercial e 18,5 em Industrial, com ampla sobreposição; duração não equivale a atraso. A dispersão final evidencia que consumo de cimento isolado não apresenta associação linear forte com resistência.

**Justificativa da ordem.** Primeiro identifica-se quais obras estão sendo comparadas; depois, quanto custam e quanto duram; por fim, examina-se o indicador do concreto. A escala sequencial do mapa de calor representa quantidade; nos boxplots, as cores representam categorias. Não se usa cor de “alarme” sem um limite técnico definido.

### Desafio final — Script independente e reproduzível

O script abaixo importa e inspeciona o CSV, produz gráficos nos cinco sistemas, constrói uma visualização autoral com camadas e facetas, cria um mapa com marcadores e popups e grava interpretações técnicas. **Ele é independente dos objetos das questões anteriores.** A pasta `saidas_desafio/` recebe as figuras, os HTMLs interativos, os resumos e o texto de interpretação.

```{r}
#| label: desafio-final
# DESAFIO FINAL — SCRIPT R INDEPENDENTE
# Execute na pasta do CSV. A função não usa objetos criados nas questões anteriores.
analisar_obras <- function(arquivo = "dados_engenharia_civil.csv",
                           pasta_saida = "saidas_desafio") {
  pacotes <- c("dplyr", "ggplot2", "plotly", "highcharter", "leaflet", "htmlwidgets", "scales")
  faltam <- pacotes[!vapply(pacotes, requireNamespace, logical(1), quietly = TRUE)]
  if (length(faltam)) stop("Instale os pacotes: ", paste(faltam, collapse = ", "))
  # Funções utilizadas explicitamente; qualquer RStudio pode executar este script.
  suppressPackageStartupMessages({
    library(dplyr); library(ggplot2); library(plotly)
    library(highcharter); library(leaflet)
  })
  fmt <- function(x, d = 2) formatC(x, format = "f", digits = d, decimal.mark = ",", big.mark = ".")
  pal <- c("Residencial" = "#2675A5", "Comercial" = "#CA863B",
           "Industrial" = "#6D65A8", "Infraestrutura" = "#298879")
  dir.create(pasta_saida, recursive = TRUE, showWarnings = FALSE)

  # 1. INSPEÇÃO: a importação é verificada antes dos gráficos.
  base <- read.csv(arquivo, fileEncoding = "UTF-8", stringsAsFactors = FALSE)
  colunas <- c("id_obra", "tipo_obra", "regiao", "area_construida", "custo_total",
               "prazo_meses", "resistencia_mpa", "consumo_cimento", "indice_falhas", "satisfacao", "sustentavel")
  if (!all(colunas %in% names(base))) stop("O CSV não contém todas as colunas necessárias.")
  if (anyNA(base)) stop("Há ausências: investigue antes de interpretar os gráficos.")
  if (any(base$area_construida <= 0)) stop("A área deve ser positiva.")
  inspeção <- capture.output({
    print(head(base)); print(tail(base)); print(dim(base))
    str(base); dplyr::glimpse(base); print(summary(base))
    print(colSums(is.na(base)))
  })
  writeLines(inspeção, file.path(pasta_saida, "01_inspecao.txt"), useBytes = TRUE)
  resumo <- base |> group_by(tipo_obra) |>
    summarise(obras = n(), media = mean(custo_total), mediana = median(custo_total),
              aiq = IQR(custo_total), .groups = "drop") |> arrange(desc(media))
  write.csv2(resumo, file.path(pasta_saida, "02_resumo_tipo.csv"), row.names = FALSE, fileEncoding = "UTF-8")
  base <- base |> mutate(tipo_obra = factor(tipo_obra, levels = resumo$tipo_obra),
                         custo_mi = custo_total/1e6)

  # 2. BASE R: distribuição de resistência. Classes iguais e média destacada.
  png(file.path(pasta_saida, "03_base_R.png"), width = 1440, height = 850, res = 150)
  par(mar = c(5, 5, 4, 1), las = 1, bty = "l")
  hist(base$resistencia_mpa, breaks = seq(floor(min(base$resistencia_mpa)/2.5)*2.5,
    ceiling(max(base$resistencia_mpa)/2.5)*2.5, by = 2.5),
    col = "#AACCDC", border = "white", main = "Distribuição da resistência",
    xlab = "Resistência (MPa)", ylab = "Número de obras")
  abline(v = mean(base$resistencia_mpa), col = "#298879", lwd = 2)
  legend("topright", "Média", col = "#298879", lwd = 2, bty = "n")
  dev.off()

  # 3. GGPLOT2 AUTORAL: pontos + retas, facetas e escala manual de cor.
  # Facetas em ordem de custo médio; escalas fixas permitem comparação direta.
  grafico_autoral <- ggplot(base, aes(area_construida, custo_mi, colour = tipo_obra)) +
    geom_point(alpha = .55, size = 1.8) +
    geom_smooth(method = "lm", formula = y ~ x, se = FALSE, linewidth = .8) +
    facet_wrap(~tipo_obra, ncol = 2) + scale_colour_manual(values = pal) +
    scale_x_continuous(labels = scales::label_number(big.mark = ".", decimal.mark = ",")) +
    labs(title = "Área e custo: tendências por tipologia", x = "Área (m²)", y = "Custo (R$ milhões)") +
    theme_minimal(base_size = 12) +
    theme(legend.position = "none", panel.grid.minor = element_blank(),
          strip.text = element_text(face = "bold"), plot.margin = margin(12,18,12,12))
  ggsave(file.path(pasta_saida, "04_ggplot_autoral.png"), grafico_autoral,
         width = 10, height = 7, dpi = 150, bg = "white")

  # 4. PLOTLY: identificação individual sem multiplicar rótulos sobre os pontos.
  b_hover <- base |> mutate(detalhe = paste0("Obra: ", id_obra, "<br>Tipo: ", tipo_obra,
    "<br>Região: ", regiao, "<br>Custo: R$ ", fmt(custo_total), "<br>Área: ", fmt(area_construida), " m²"))
  p <- ggplot(b_hover, aes(area_construida, custo_mi, colour = tipo_obra, text = detalhe)) +
    geom_point(alpha = .65) + scale_colour_manual(values = pal) +
    labs(x = "Área (m²)", y = "Custo (R$ milhões)", colour = "Tipo") +
    theme_minimal() + theme(legend.position = "bottom")
  interativo <- ggplotly(p, tooltip = "text", height = 550) |>
    layout(margin = list(l = 85, r = 25, b = 110, t = 40),
           legend = list(orientation = "h", x = 0, y = -.22)) |>
    config(displaylogo = FALSE, responsive = TRUE)
  htmlwidgets::saveWidget(interativo, file.path(pasta_saida, "05_plotly.html"), selfcontained = TRUE)

  # 5. HIGHCHARTER: maior custo médio primeiro; barras partem de zero.
  dados_hc <- resumo |> mutate(pos = row_number()-1, media_mi = media/1e6)
  executivo <- hchart(dados_hc, "column", hcaes(x = pos, y = media_mi), color = "#2675A5") |>
    hc_title(text = "Custo médio por tipo") |> hc_size(height = 480) |>
    hc_xAxis(categories = dados_hc$tipo_obra, title = list(text = NULL)) |>
    hc_yAxis(min = 0, title = list(text = "R$ milhões")) |>
    hc_legend(enabled = FALSE) |>
    hc_plotOptions(column = list(dataLabels = list(enabled = TRUE, format = "{point.y:.2f}"))) |>
    hc_tooltip(pointFormat = "Média: R$ {point.y:.2f} milhões")
  htmlwidgets::saveWidget(executivo, file.path(pasta_saida, "06_highcharter.html"), selfcontained = TRUE)

  # 6. LEAFLET: agregação regional, marcadores, popups e destaque explícito.
  capitais <- data.frame(regiao = c("Norte", "Nordeste", "Centro-Oeste", "Sudeste", "Sul"),
    lat = c(-3.12,-12.97,-15.79,-23.55,-30.03), lon = c(-60.02,-38.50,-47.88,-46.63,-51.23))
  cont <- as.data.frame(table(base$regiao), stringsAsFactors = FALSE)
  names(cont) <- c("regiao", "n")
  geo <- left_join(capitais, cont, by = "regiao") |> arrange(desc(n))
  destaque <- geo |> filter(n == max(n))
  mapa <- leaflet(geo, width = "100%", height = 560,
                   options = leafletOptions(scrollWheelZoom = FALSE)) |>
    addProviderTiles(providers$Esri.WorldTopoMap) |>
    setView(lng = -52, lat = -15, zoom = 4) |>
    addMarkers(lng = ~lon, lat = ~lat,
      popup = ~paste0("<b>", regiao, "</b><br>", n, " obras<br>Referência regional ilustrativa.")) |>
    addCircles(data = destaque, lng = ~lon, lat = ~lat, radius = 150000,
      color = "#CA863B", fillOpacity = .2) |>
    addLegend(position = "bottomright", colors = "#CA863B",
      labels = paste0(destaque$regiao, ": ", destaque$n, " obras"), title = "Maior contagem")
  htmlwidgets::saveWidget(mapa, file.path(pasta_saida, "07_leaflet.html"), selfcontained = TRUE)

  # 7. INTERPRETAÇÕES E JUSTIFICATIVAS: sempre vinculadas aos gráficos exportados.
  leitura <- c(
    "DESAFIO FINAL — INTERPRETAÇÃO DOS GRÁFICOS",
    paste0("Base analisada: ", nrow(base), " obras e ", ncol(base)-1, " variáveis originais."),
    paste0("03 — Base R: resistência média ", fmt(mean(base$resistencia_mpa)),
      " MPa; mediana ", fmt(median(base$resistencia_mpa)), ". Histograma mostra concentração central; não é teste de normalidade nem de conformidade. Classes iguais evitam distorção e a linha destaca a média."),
    paste0("04 — ggplot2: correlação global área-custo = ", fmt(cor(base$area_construida, base$custo_total),3),
      ". A associação positiva permanece dentro das tipologias. Facetas com escalas fixas separam grupos; pontos e retas usam a mesma cor. Tipologia e escopo precisam acompanhar a interpretação de custo."),
    "05 — plotly: permite consultar obra, tipo, região, área e custo sem cobrir a nuvem de pontos. Obras com custos próximos podem ter áreas diferentes; hover apoia triagem, não diagnóstico de irregularidade.",
    paste0("06 — highcharter: ", resumo$tipo_obra[1], " tem o maior custo médio (R$ ", fmt(resumo$media[1]),
      "). A ordenação decrescente facilita o ranking; eixo iniciado em zero mantém a comparação proporcional. A média não substitui análise da dispersão."),
    paste0("07 — leaflet: ", geo$regiao[1], " reúne ", geo$n[1], " obras; ", tail(geo$regiao,1),
      " reúne ", tail(geo$n,1), ". Marcadores representam totais em referências regionais. Popups detalham contagens; o círculo apenas destaca a maior região, sem delimitar área das obras."),
    "Limites: amostra didática; associação não comprova causalidade. Não há coordenadas reais nem dados suficientes para aprovar concreto, inferir atraso ou estimar efeito da sustentabilidade."
  )
  writeLines(leitura, file.path(pasta_saida, "08_interpretacoes.txt"), useBytes = TRUE)
  writeLines(capture.output(sessionInfo()), file.path(pasta_saida, "09_ambiente.txt"))
  invisible(list(resumo = resumo, regioes = geo, interpretacoes = leitura,
                 arquivos = list.files(pasta_saida, full.names = TRUE)))
}

resultado_desafio <- analisar_obras()

```

```{r}
#| label: exportar-desafio
# O próprio Quarto disponibiliza a versão R para entrega ao professor.
writeLines(knitr::knit_code$get("desafio-final"), "desafio_rel04.R", useBytes = TRUE)
tabela(data.frame(Saída = basename(resultado_desafio$arquivos)),
       caption = "Arquivos produzidos pelo script do desafio.")
```

**Interpretação dos produtos.** O histograma resume a resistência; as facetas evidenciam a relação área–custo por tipo; o plotly identifica obras; o highcharter compara médias; o Leaflet situa as contagens regionais. As interpretações específicas e as justificativas visuais de cada saída também são registradas em `08_interpretacoes.txt`, calculadas com os dados lidos pelo script.

A versão R pode ser executada no console com `source("desafio_rel04.R", encoding = "UTF-8")`. O comando `writeLines()` acima exporta exatamente o código exibido neste relatório, evitando manter duas versões divergentes.

## 🧠 Considerações finais

A aplicação conjunta dos cinco sistemas permitiu organizar a inspeção e comunicar diferentes dimensões da base. Os resultados mostram associação positiva entre área e custo, maior custo médio e mediano em Infraestrutura e concentração da carteira no Sudeste. Por outro lado, as correlações de cimento com resistência e de falhas com satisfação são próximas de zero, impedindo conclusões lineares fortes para essas relações. As distribuições de custo de obras sustentáveis e não sustentáveis se sobrepõem amplamente.

### Base R e ggplot2: qual é a principal diferença?

No Base R, a construção costuma começar com uma função específica e ser complementada por comandos que atuam no dispositivo gráfico, como `abline()` e `legend()`. No ggplot2, um objeto combina dados, mapeamentos, geometrias, escalas, facetas e tema. Essa organização facilita reuso e comparações em painéis. **Ambos permitem controle detalhado e reprodução**; a diferença principal é a organização da construção, não uma superioridade automática de rigor.

### Por que a escolha do sistema e da geometria é técnica?

A escolha determina quais informações ficam visíveis: barras comparam magnitudes; boxplots expõem dispersão; pontos mostram associações; mapas acrescentam contexto espacial. Uma média sem distribuição pode esconder heterogeneidade, e uma linha entre regiões pode sugerir continuidade inexistente. A ferramenta deve atender à pergunta, ao público e ao nível de exploração necessário.

### Qual gráfico foi mais informativo?

A dispersão interativa de **área e custo por tipo de obra**, elaborada com ggplot2 e convertida com plotly, foi a mais informativa para triagem gerencial. Ela preserva a associação geral, mostra diferenças entre tipologias e identifica obras por ID e região. Permite distinguir maior custo absoluto de maior desvio em relação à área, evitando confundir critérios diferentes de destaque. Seu resultado orienta investigações posteriores, sem substituir orçamento analítico ou comprovar irregularidades.

## 📖 Referências