---
# Só mude aqui!!!!
author: "Marcus Fillipe e Gustavo Daudt"
title: "Relatório de Aula Prática 03"
bibliography: referencias.bib
# A partir daqui nao faca alteracoes!!!!!
link-citations: true
csl: associacao-brasileira-de-normas-tecnicas-ipea.csl
subtitle: "<a href='https://bendeivide.github.io/courses/epaec/' target='_blank'>Estatística e Probabilidade</a> </br> <a href='https://bendeivide.github.io' target='_blank'>Prof. Ben Dêivide (DEFIM/CAP/UFSJ)</a>"
include-before-body: header.html
date: now
date-format: "DD/MM/YYYY, HH:mm"
lang: pt-BR
format:
  html:
    toc: true
    number-sections: true
    theme: bootstrap
    #css: styles.css
    code-fold: true
    code-tools: true
execute:
  echo: true
  warning: false
  message: false
---


## 📌 Introdução

Descreva o contexto da prática e sua importância.

> Exemplo: análise da variabilidade em experimentos físicos utilizando uma catapulta.



## 🎯 Objetivos

### Objetivo geral

Descrever o objetivo principal da prática.

### Objetivos específicos

- Coletar dados experimentais  
- Aplicar estatística descritiva  
- Construir gráficos  
- Interpretar resultados  

---

## 📚  Fundamentação Teórica

Apresente os conceitos principais:

- Média
- Variância
- Desvio padrão
- Amostragem

$$
\bar{x} = \frac{1}{n}\sum_{i=1}^{n} x_i
$$

---

## ⚙️ Metodologia

::: {.callout-note}
Descreva como o experimento foi realizado.
:::

- Materiais utilizados  
- Procedimento  
- Número de repetições  

---

## 🔍 Resultados e Discussão
### Importação da base de dados
Inicialmente, a base de dados foi importada para o ambiente R. Optou-se por realizar a primeira leitura das variáveis como texto, preservando a forma original dos registros e facilitando a identificação de possíveis inconsistências de preenchimento.
```{r}
library(tidyverse)
library(knitr)

arquivo_dados <- "base_processamento_dados_engenharia_civil.csv"

dados <- read_csv2(
  arquivo_dados,
  col_types = cols(.default = col_character()),
  na = c(""," ", "NA", "N/A", "-", "null", "NULL"),
  show_col_types = FALSE
)
```
O código realiza a importação da base e armazena os dados no objeto dados. A leitura inicial como texto evita que possíveis erros de digitação sejam automaticamente convertidos ou descartados antes da etapa de diagnóstico.

### Dimensões da base de dados
Para verificar a quantidade de observações e variáveis presentes na base, foi utilizado o seguinte código:

```{r}
library(tidyverse)
library(knitr)

# Dimensões da base de dados
tabela_dimensao <- tibble(
  Informacao = c("Número de observações", "Número de variáveis"),
  Resultado = c(nrow(dados), ncol(dados))
)

# Renderização da tabela
kable(
  tabela_dimensao,
  caption = "Dimensões da base de dados"
)
```
O código contabiliza quantas linhas e colunas compõem a base, apresentando os resultados em formato de tabela.
A base apresenta 100 observações e 10 variáveis, correspondentes aos registros dos corpos de prova e às características utilizadas no estudo.

### Estrutura da base
A estrutura dos dados foi examinada por meio do seguinte código:

`glimpse(dados)`

O código proporciona uma visão geral da estrutura da base, permitindo verificar os nomes das variáveis, a quantidade de registros e o tipo inicialmente atribuído a cada coluna.

Como a importação foi propositalmente realizada em formato textual, as 10 variáveis são inicialmente apresentadas como character. Essa estratégia permite realizar a limpeza antes da conversão das variáveis quantitativas.

### Identificação de valores ausentes
A presença de valores ausentes foi investigada em todas as variáveis.
```{r}
resumo_na <- dados |>
  summarise(
    across(everything(), ~ sum(is.na(.)))
  ) |>
  pivot_longer(
    everything(),
    names_to = "variavel",
    values_to = "quantidade_na"
  ) |>
  filter(quantidade_na > 0)

kable(
  resumo_na,
  caption = "Valores ausentes identificados na base"
)
```
O código percorre a base e contabiliza os valores ausentes em cada variável, mantendo na tabela apenas aquelas em que pelo menos um NA foi identificado.

Foram identificados cinco valores ausentes, distribuídos em cinco variáveis diferentes.
Para localizar os respectivos corpos de prova:
```{r}
registros_na <- dados |>
  filter(if_any(everything(), is.na))

kable(
  registros_na,
  caption = "Registros contendo valores ausentes"
)
```
Esse código seleciona os registros completos que apresentam pelo menos um valor ausente, permitindo identificar onde cada ocorrência está localizada.

Portanto, os valores ausentes estão distribuídos em cinco observações distintas da base.

### Verificação da variável `obra`
A padronização das categorias da variável obra foi verificada antes de qualquer tratamento.
```{r}
tabela_obra <- dados |>
  count(obra, name = "frequencia")

kable(
  tabela_obra,
  caption = "Categorias originais da variável obra"
)
```
O código identifica todas as formas de escrita encontradas para a variável obra e contabiliza suas respectivas frequências.

Foi identificada uma inconsistência na variável obra. Um dos registros contém Bloco B com um espaço adicional ao final do texto.

Embora visualmente seja semelhante a Bloco B, para o R essas duas formas podem ser interpretadas como categorias diferentes. Após a remoção do espaço, o Bloco B passa a apresentar 29 registros.

### Verificação da variável tipo_concreto
A mesma análise foi realizada para a classificação do concreto.
```{r}
tabela_tipo <- dados |>
  count(tipo_concreto, name = "frequencia")

kable(
  tabela_tipo,
  caption = "Categorias originais de tipo de concreto"
)
```
O código verifica quais categorias de concreto estão presentes na base e quantas vezes cada uma aparece.

Foi encontrada a categoria c30, que representa o mesmo tipo de concreto que C30, diferenciando-se apenas pelo emprego de letras minúsculas.

Após a padronização, a categoria C30 passa a possuir 32 observações.

### Identificação de possíveis erros de digitação
Como os dados foram inicialmente importados como texto, foi possível procurar caracteres incompatíveis com a representação numérica esperada.

```{r}
problemas_texto <- dados |>
  pivot_longer(
    cols = c(
      resistencia_mpa,
      cimento_kg_m3,
      relacao_a_c,
      abatimento_mm,
      densidade_kg_m3,
      `absorção_agregado_pct`
    ),
    names_to = "variavel",
    values_to = "valor_original"
  ) |>
  filter(str_detect(valor_original, "[Oo,]"))

kable(
  problemas_texto,
  caption = "Possíveis inconsistências de digitação"
)
```
O código procura valores numéricos que apresentam vírgulas ou a letra O, permitindo localizar registros que necessitam de padronização antes da conversão numérica.

Os registros CP-019 e CP-064 apresentam fortes indícios de erro de digitação, enquanto CP-008 e CP-045 apresentam inconsistência no separador decimal utilizado.

### Limpeza e padronização da base
Após o diagnóstico inicial, foi criada uma função para realizar a conversão das variáveis quantitativas.
```{r}
converter_numero <- function(x) {
  x |>
    str_trim() |>
    str_replace_all("[Oo]", "0") |>
    str_replace_all(",", ".") |>
    parse_double(
      locale = locale(decimal_mark = "."),
      na = c("", "NA", "N/A", "-", "null", "NULL")
    )
}
```
Esse código estabelece um procedimento único de padronização dos valores numéricos, corrigindo caracteres incompatíveis e preparando os dados para conversão.

Em seguida, foi criada a base tratada:
```{r}
dados_limpos <- dados |>
  rename(
    absorcao_agregado_pct = `absorção_agregado_pct`
  ) |>
  mutate(
    id_corpo_prova = str_trim(id_corpo_prova),
    obra = str_trim(obra),
    tipo_concreto = str_to_upper(str_trim(tipo_concreto)),
    idade_dias = parse_integer(str_trim(idade_dias)),
    across(
      c(
        resistencia_mpa,
        cimento_kg_m3,
        relacao_a_c,
        abatimento_mm,
        densidade_kg_m3,
        absorcao_agregado_pct
      ),
      converter_numero
    )
  )
```
O código realiza a limpeza geral da base, removendo espaços desnecessários, padronizando as categorias e convertendo as variáveis quantitativas para formato numérico.

Após essa etapa, Bloco b passa a ser Bloco B e c30 passa a ser C30.

### Verificação das categorias após a limpeza

```{r}
dados_limpos |>
  count(obra) |>
  kable(
    caption = "Distribuição das obras após a padronização"
  )
```
O código verifica o resultado da padronização da variável obra, permitindo confirmar que categorias equivalentes foram agrupadas corretamente.

A limpeza eliminou a categoria adicional causada pelo espaço existente em Bloco B.

```{r}
dados_limpos |>
  count(tipo_concreto) |>
  kable( caption = "Distribuição dos tipos de concreto após a padronização" )
```
Esse código confirma a padronização final das classes de concreto.

Após a limpeza, permanecem apenas as quatro classes de concreto esperadas.

### Valores potencialmente incompatíveis com o contexto da Engenharia Civil

Para identificar observações que merecem investigação, foram estabelecidos critérios de triagem.
```{r}
registros_suspeitos <- dados_limpos |>
  filter(
    abatimento_mm > 300 |
    densidade_kg_m3 < 1000 |
    absorcao_agregado_pct > 4 |
    idade_dias > 100
  )

kable(
  registros_suspeitos,
  caption = "Registros potencialmente incompatíveis"
)
```
O código seleciona valores que se afastam consideravelmente do comportamento esperado das variáveis, funcionando como uma etapa de triagem para posterior conferência.
Destacam-se o abatimento de 1250 mm no CP-032, a densidade de 238 kg/m³ no CP-053 e a absorção de 18,40% no CP-072. O CP-085 apresenta idade de 280 dias, valor atípico em relação às demais idades da base.
Esses valores devem ser considerados suspeitos, e não necessariamente incorretos, sendo recomendável conferir os registros originais dos ensaios antes de qualquer alteração.

### Tratamento dos valores ausentes

Os valores ausentes foram mantidos na base tratada, evitando substituições arbitrárias.
```{r}
dados_limpos |>
  summarise(
    across(everything(), ~ sum(is.na(.)))
  ) |>
  pivot_longer(
    everything(),
    names_to = "variavel",
    values_to = "quantidade"
  ) |>
  filter(quantidade > 0) |>
  kable(
    caption = "Valores ausentes após a limpeza"
  )
```
O código verifica se os valores ausentes originais foram preservados após a conversão e limpeza dos dados.

Optou-se por não realizar imputação, pois a substituição desses valores poderia introduzir informações artificiais e interferir nos resultados estatísticos.

### Estatística descritiva da resistência
```{r}
resumo_resistencia <- dados_limpos |>
  summarise(
    n = sum(!is.na(resistencia_mpa)),
    Media = mean(resistencia_mpa, na.rm = TRUE),
    Mediana = median(resistencia_mpa, na.rm = TRUE),
    DP = sd(resistencia_mpa, na.rm = TRUE),
    CV = 100 * DP / Media,
    Minimo = min(resistencia_mpa, na.rm = TRUE),
    Q1 = quantile(resistencia_mpa, 0.25, na.rm = TRUE),
    Q3 = quantile(resistencia_mpa, 0.75, na.rm = TRUE),
    Maximo = max(resistencia_mpa, na.rm = TRUE)
  )

kable(
  resumo_resistencia,
  digits = 2,
  caption = "Estatística descritiva da resistência à compressão"
)
```
O código calcula os principais indicadores de posição e dispersão da resistência à compressão, proporcionando uma caracterização geral do comportamento da variável.

A resistência média foi de 33,55 MPa, enquanto a mediana foi de 32,30 MPa. O coeficiente de variação foi de aproximadamente 19,47%, indicando a dispersão dos resultados em relação à média.

### Resistência por obra

```{r}
resumo_obra <- dados_limpos |>
  group_by(obra) |>
  summarise(
    n = sum(!is.na(resistencia_mpa)),
    Media = mean(resistencia_mpa, na.rm = TRUE),
    Mediana = median(resistencia_mpa, na.rm = TRUE),
    DP = sd(resistencia_mpa, na.rm = TRUE),
    CV = 100 * DP / Media
  ) |>
  arrange(desc(Media))

kable(
  resumo_obra,
  digits = 2,
  caption = "Resistência à compressão por obra"
)
```
O código compara a resistência à compressão entre as quatro obras, considerando medidas de tendência central e variabilidade.

O Bloco B apresentou a maior resistência média, enquanto o Bloco C apresentou a menor média entre os grupos. O Bloco D apresentou o maior coeficiente de variação, indicando maior dispersão relativa.

### Resistência por tipo de concreto

```{r}
resumo_tipo <- dados_limpos |>
  group_by(tipo_concreto) |>
  summarise(
    n = sum(!is.na(resistencia_mpa)),
    Media = mean(resistencia_mpa, na.rm = TRUE),
    Mediana = median(resistencia_mpa, na.rm = TRUE),
    DP = sd(resistencia_mpa, na.rm = TRUE),
    CV = 100 * DP / Media,
    Minimo = min(resistencia_mpa, na.rm = TRUE),
    Maximo = max(resistencia_mpa, na.rm = TRUE)
  )

kable(
  resumo_tipo,
  digits = 2,
  caption = "Resistência segundo o tipo de concreto"
)
```
O código permite comparar o comportamento da resistência entre as diferentes classes de concreto.

Observa-se uma progressão das médias de resistência entre C25 e C40. O concreto C40 apresentou a maior média e o menor coeficiente de variação.

### Resistência em função da idade
```{r}
resumo_idade <- dados_limpos |>
  group_by(idade_dias) |>
  summarise(
    n = sum(!is.na(resistencia_mpa)),
    Media = mean(resistencia_mpa, na.rm = TRUE),
    DP = sd(resistencia_mpa, na.rm = TRUE)
  )

kable(
  resumo_idade,
  digits = 2,
  caption = "Resistência segundo a idade dos corpos de prova"
)
```
O código agrupa os corpos de prova segundo sua idade de ensaio, permitindo comparar a resistência média observada em cada período.

A interpretação deve considerar que os grupos possuem diferentes classes de concreto e tamanhos amostrais, não sendo adequado atribuir as diferenças observadas exclusivamente à idade.

### Criação de indicadores de desempenho
```{r}
dados_limpos <- dados_limpos |>
  mutate(
    fck_referencia = case_when(
      tipo_concreto == "C25" ~ 25,
      tipo_concreto == "C30" ~ 30,
      tipo_concreto == "C35" ~ 35,
      tipo_concreto == "C40" ~ 40
    ),
    resistencia_relativa =
      resistencia_mpa / fck_referencia,

    classificacao = case_when(
      resistencia_relativa >= 1.10 ~ "Excelente",
      resistencia_relativa >= 0.95 ~ "Bom",
      resistencia_relativa >= 0.85 ~ "Regular",
      !is.na(resistencia_relativa) ~ "Insatisfatório",
      TRUE ~ "Ausente"
    )
  )
```
O código cria indicadores derivados para comparar a resistência observada com o valor de referência associado à classe do concreto.

```{r}
dados_limpos |>
  count(classificacao) |>
  mutate(
    Percentual = 100 * n / sum(n)
  ) |>
  kable(
    digits = 1,
    caption = "Classificação dos resultados de resistência"
  )
```

O código resume a distribuição das classificações obtidas, apresentando a quantidade e o percentual correspondente a cada categoria.

Considerando toda a base, 86% dos registros foram classificados como Bom ou Excelente segundo o critério descritivo adotado.

### Representação gráfica
```{r}
ggplot(
  dados_limpos,
  aes(x = resistencia_mpa)
) +
  geom_histogram(bins = 15) +
  labs(
    title = "Distribuição da Resistência à Compressão",
    x = "Resistência (MPa)",
    y = "Frequência"
  ) +
  theme_minimal()
```
O código apresenta graficamente a distribuição dos valores de resistência à compressão, facilitando a identificação da concentração e dispersão dos resultados.

```{r}
ggplot(
  dados_limpos,
  aes(
    x = tipo_concreto,
    y = resistencia_mpa
  )
) +
  geom_boxplot() +
  labs(
    title = "Resistência por Tipo de Concreto",
    x = "Tipo de concreto",
    y = "Resistência (MPa)"
  ) +
  theme_minimal()
```

O gráfico permite comparar visualmente a distribuição da resistência entre as diferentes classes de concreto, complementando os resultados apresentados nas tabelas.


### Relação entre resistência e demais variáveis
```{r}
correlacoes <- tibble(
  Relacao = c(
    "Cimento × Resistência",
    "Relação a/c × Resistência"
  ),
  Correlacao = c(
    cor(
      dados_limpos$cimento_kg_m3,
      dados_limpos$resistencia_mpa,
      use = "complete.obs"
    ),
    cor(
      dados_limpos$relacao_a_c,
      dados_limpos$resistencia_mpa,
      use = "complete.obs"
    )
  )
)

kable(
  correlacoes,
  digits = 3,
  caption = "Correlações com a resistência à compressão"
)
```

O código avalia a intensidade e o sentido da associação linear entre a resistência e duas variáveis relacionadas à composição do concreto.

A quantidade de cimento apresentou correlação linear praticamente nula com a resistência quando toda a base é considerada conjuntamente. Já a relação água/cimento apresentou correlação negativa relativamente forte, indicando que valores maiores de relação a/c estão associados a menores valores de resistência nesta amostra.
Essa associação deve ser interpretada como uma característica dos dados analisados, não sendo suficiente, isoladamente, para estabelecer relação de causa e efeito.

### Síntese dos principais resultados

A partir das análises realizadas, os principais resultados podem ser consolidados em uma tabela final.
```{r}
resumo_final <- tibble(
  Indicador = c(
    "Observações",
    "Variáveis originais",
    "Valores ausentes originais",
    "Resistência média",
    "Mediana da resistência",
    "CV da resistência",
    "Obra com maior média",
    "Classe com maior média",
    "Correlação a/c × resistência",
    "Bom ou Excelente"
  ),
  Resultado = c(
    "100",
    "10",
    "5",
    "33,55 MPa",
    "32,30 MPa",
    "19,47%",
    "Bloco B - 35,70 MPa",
    "C40 - 43,33 MPa",
    "-0,764",
    "86%"
  )
)

kable(
  resumo_final,
  caption = "Síntese dos principais resultados"
)
```
O código reúne os indicadores mais relevantes obtidos ao longo da análise, permitindo uma leitura rápida dos resultados do processamento.

Os resultados demonstram que a etapa de tratamento foi necessária para corrigir problemas de padronização textual, representação numérica e categorização. A manutenção de uma base original e a criação de uma base tratada permitiram preservar a rastreabilidade das modificações realizadas.

### Verificação final
```{r}
glimpse(dados_limpos)

tibble(
  Observacoes = nrow(dados_limpos),
  Variaveis = ncol(dados_limpos),
  Obras = n_distinct(dados_limpos$obra),
  Tipos_concreto = n_distinct(dados_limpos$tipo_concreto),
  Valores_ausentes = sum(is.na(dados_limpos))
) |>
  kable(
    caption = "Verificação final da base tratada"
  )
```

O código realiza uma última conferência da estrutura da base, verificando suas dimensões, categorias e valores ausentes após o tratamento.

É importante diferenciar os valores ausentes da base original daqueles contabilizados após a criação de variáveis derivadas. A base original possui cinco células ausentes. Caso novas variáveis sejam calculadas a partir de uma informação ausente, o NA pode ser propagado para essas novas colunas, aumentando a contagem total de células NA sem representar novos erros nos dados originais.

### Representações Gráficas

Nesta etapa, foram utilizadas ferramentas do pacote `ggplot2` para representar graficamente algumas das principais relações presentes na base de dados. Os gráficos complementam as análises numéricas e auxiliam na identificação de diferenças entre grupos, tendências e possíveis associações entre as variáveis estudadas.

#### Distribuição da resistência à compressão por tipo de concreto
Para comparar a distribuição da resistência à compressão entre os diferentes tipos de concreto, foi utilizado um gráfico do tipo boxplot.

```{r}
ggplot(
  dados_limpos,
  aes(
    x = tipo_concreto,
    y = resistencia_mpa
    )
)+
geom_boxplot() +
labs(
  title = "Distribuição da Resistência à Compressão por Tipo de Concreto",
  x = "Tipo de concreto",
  y = "Resistência à compressão (MPa)" 
  ) + 
theme_minimal()
```
O gráfico evidencia uma progressão da resistência à compressão conforme aumenta a classe do concreto. De maneira geral, os valores de resistência observados para o C25 são inferiores aos encontrados para C30, C35 e C40.

#### Consumo de cimento e resistência à compressão

Para investigar a relação entre o consumo de cimento e a resistência à compressão, foi construído um gráfico de dispersão.
```{r}
ggplot(
  dados_limpos,
  aes(
    x = cimento_kg_m3,
    y = resistencia_mpa
  )
) +
  geom_point(
    alpha = 0.7,
    size = 2
  ) +
  geom_smooth(
    method = "lm",
    se = FALSE
  ) +
  labs(
    title = "Consumo de Cimento × Resistência à Compressão",
    x = "Consumo de cimento (kg/m³)",
    y = "Resistência à compressão (MPa)"
  ) +
  theme_minimal()
```

O código cria um gráfico de dispersão, no qual cada ponto representa um corpo de prova. A linha adicionada ao gráfico representa uma tendência linear entre o consumo de cimento e a resistência à compressão.

Para complementar a interpretação visual, pode-se calcular a correlação entre as duas variáveis:
```{r}
cor(
  dados_limpos$cimento_kg_m3,
  dados_limpos$resistencia_mpa,
  use = "complete.obs"
)
```

O coeficiente de correlação de Pearson, próximo de zero, indica uma associação linear praticamente inexistente entre o consumo de cimento e a resistência à compressão. O gráfico confirma esse resultado, apresentando pontos dispersos e uma linha de tendência com pouca inclinação.

Assim, os dados analisados não sustentam a afirmação de que o aumento do consumo de cimento implica maior resistência do concreto. Isso ocorre porque a resistência também é influenciada por outros fatores, como a relação água/cimento, o tipo de concreto, a idade do ensaio e as características da dosagem.

#### Relação água/cimento e resistência à compressão

Para investigar a relação entre a relação água/cimento e a resistência à compressão, foi elaborado outro gráfico de dispersão.
```{r}
ggplot(
  dados_limpos,
  aes(
    x = relacao_a_c,
    y = resistencia_mpa
  )
) +
  geom_point(
    alpha = 0.7,
    size = 2
  ) +
  geom_smooth(
    method = "lm",
    se = FALSE
  ) +
  labs(
    title = "Relação Água/Cimento × Resistência à Compressão",
    x = "Relação água/cimento",
    y = "Resistência à compressão (MPa)"
  ) +
  theme_minimal()
```
O código representa graficamente a relação entre a quantidade relativa de água e cimento e a resistência à compressão, acrescentando uma linha de tendência para facilitar a identificação do comportamento geral dos dados.

A intensidade dessa relação pode ser verificada numericamente:

```{r}
cor(
  dados_limpos$relacao_a_c,
  dados_limpos$resistencia_mpa,
  use = "complete.obs"
)
```
O código calcula a correlação linear entre a relação água/cimento e a resistência à compressão.

O gráfico apresenta uma tendência negativa evidente: à medida que a relação água/cimento aumenta, a resistência à compressão tende a diminuir. O coeficiente de correlação confirma uma associação linear negativa relativamente forte. Portanto, essa relação merece investigação, embora outros fatores, como tipo de concreto, idade e características da dosagem, também possam influenciar a resistência.

### Desafio ao Engenheiro
Script consolidado
```r
# ============================================================
# DESAFIO FINAL - O ENGENHEIRO RESPONSÁVEL PELOS DADOS
# Análise, diagnóstico, limpeza e exploração da base
# ============================================================
#| eval: false
#| echo: true
library(tidyverse)
library(knitr)


# ------------------------------------------------------------
# 1. IMPORTAÇÃO DA BASE
# ------------------------------------------------------------

arquivo_dados <- "base_processamento_dados_engenharia_civil.csv"

dados <- read_csv2(
  arquivo_dados,
  col_types = cols(.default = col_character()),
  na = c("", " ", "NA", "N/A", "-", "null", "NULL"),
  show_col_types = FALSE
)

# ------------------------------------------------------------
# 2. INSPEÇÃO INICIAL
# ------------------------------------------------------------

glimpse(dados)

dimensoes <- dados |>
  summarise(
    observacoes = n(),
    variaveis = ncol(dados)
  )

kable(
  dimensoes,
  caption = "Dimensões da base de dados"
)

dados |>
  slice_head(n = 6) |>
  kable(
    caption = "Primeiros registros da base"
  )

# ------------------------------------------------------------
# 3. VERIFICAÇÃO DE VALORES AUSENTES
# ------------------------------------------------------------

resumo_na <- dados |>
  summarise(
    across(
      everything(),
      ~ sum(is.na(.))
    )
  ) |>
  pivot_longer(
    cols = everything(),
    names_to = "variavel",
    values_to = "quantidade_na"
  ) |>
  filter(quantidade_na > 0)

kable(
  resumo_na,
  caption = "Valores ausentes identificados na base"
)

registros_na <- dados |>
  filter(
    if_any(
      everything(),
      is.na
    )
  )

kable(
  registros_na,
  caption = "Registros contendo valores ausentes"
)

# ------------------------------------------------------------
# 4. VERIFICAÇÃO DAS VARIÁVEIS CATEGÓRICAS
# ------------------------------------------------------------

dados |>
  count(obra, sort = TRUE) |>
  kable(
    caption = "Categorias originais da variável obra"
  )

dados |>
  distinct(obra) |>
  arrange(obra)

dados |>
  count(tipo_concreto, sort = TRUE) |>
  kable(
    caption = "Categorias originais da variável tipo_concreto"
  )

dados |>
  distinct(tipo_concreto) |>
  arrange(tipo_concreto)

# ------------------------------------------------------------
# 5. IDENTIFICAÇÃO DE POSSÍVEIS ERROS DE DIGITAÇÃO
# ------------------------------------------------------------

problemas_numericos <- dados |>
  pivot_longer(
    cols = c(
      resistencia_mpa,
      cimento_kg_m3,
      relacao_a_c,
      abatimento_mm,
      densidade_kg_m3,
      `absorção_agregado_pct`
    ),
    names_to = "variavel",
    values_to = "valor_original"
  ) |>
  filter(
    str_detect(
      valor_original,
      "[Oo,]"
    )
  ) |>
  select(
    id_corpo_prova,
    variavel,
    valor_original
  )

kable(
  problemas_numericos,
  caption = "Possíveis problemas de digitação"
)

# ------------------------------------------------------------
# 6. FUNÇÃO PARA CONVERSÃO DOS VALORES NUMÉRICOS
# ------------------------------------------------------------

converter_numero <- function(x) {
  
  x |>
    str_trim() |>
    str_replace_all("[Oo]", "0") |>
    str_replace_all(",", ".") |>
    parse_double(
      locale = locale(decimal_mark = "."),
      na = c("", "NA", "N/A", "-", "null", "NULL")
    )
}

# ------------------------------------------------------------
# 7. LIMPEZA E PADRONIZAÇÃO DA BASE
# ------------------------------------------------------------

dados_limpos <- dados |>
  
  rename(
    absorcao_agregado_pct =
      `absorção_agregado_pct`
  ) |>
  
  mutate(
    
    id_corpo_prova =
      str_trim(id_corpo_prova),
    
    obra =
      str_trim(obra),
    
    tipo_concreto =
      str_to_upper(
        str_trim(tipo_concreto)
      ),
    
    idade_dias =
      parse_integer(
        str_trim(idade_dias)
      ),
    
    across(
      c(
        resistencia_mpa,
        cimento_kg_m3,
        relacao_a_c,
        abatimento_mm,
        densidade_kg_m3,
        absorcao_agregado_pct
      ),
      converter_numero
    )
  )

# ------------------------------------------------------------
# 8. CONFERÊNCIA APÓS A LIMPEZA
# ------------------------------------------------------------

dados_limpos |>
  count(obra) |>
  kable(
    caption = "Distribuição das obras após a limpeza"
  )

dados_limpos |>
  count(tipo_concreto) |>
  kable(
    caption = "Distribuição dos tipos de concreto após a limpeza"
  )

glimpse(dados_limpos)

# ------------------------------------------------------------
# 9. IDENTIFICAÇÃO DE VALORES POTENCIALMENTE SUSPEITOS
# ------------------------------------------------------------

valores_suspeitos <- dados_limpos |>
  filter(
    abatimento_mm > 300 |
    densidade_kg_m3 < 1000 |
    absorcao_agregado_pct > 4 |
    idade_dias > 100
  )

kable(
  valores_suspeitos,
  digits = 2,
  caption = "Registros potencialmente incompatíveis"
)

# ------------------------------------------------------------
# 10. ESTATÍSTICAS DESCRITIVAS GERAIS
# ------------------------------------------------------------

resumo_resistencia <- dados_limpos |>
  summarise(
    n =
      sum(!is.na(resistencia_mpa)),
    
    media =
      mean(
        resistencia_mpa,
        na.rm = TRUE
      ),
    
    mediana =
      median(
        resistencia_mpa,
        na.rm = TRUE
      ),
    
    desvio_padrao =
      sd(
        resistencia_mpa,
        na.rm = TRUE
      ),
    
    coef_variacao =
      100 *
      desvio_padrao /
      media,
    
    minimo =
      min(
        resistencia_mpa,
        na.rm = TRUE
      ),
    
    q1 =
      quantile(
        resistencia_mpa,
        0.25,
        na.rm = TRUE
      ),
    
    q3 =
      quantile(
        resistencia_mpa,
        0.75,
        na.rm = TRUE
      ),
    
    maximo =
      max(
        resistencia_mpa,
        na.rm = TRUE
      )
  )

kable(
  resumo_resistencia,
  digits = 2,
  caption = "Resumo estatístico da resistência à compressão"
)

# ------------------------------------------------------------
# 11. ESTATÍSTICAS POR TIPO DE CONCRETO
# ------------------------------------------------------------

resumo_tipo <- dados_limpos |>
  group_by(tipo_concreto) |>
  summarise(
    n =
      sum(!is.na(resistencia_mpa)),
    
    media =
      mean(
        resistencia_mpa,
        na.rm = TRUE
      ),
    
    mediana =
      median(
        resistencia_mpa,
        na.rm = TRUE
      ),
    
    desvio_padrao =
      sd(
        resistencia_mpa,
        na.rm = TRUE
      ),
    
    coef_variacao =
      100 *
      desvio_padrao /
      media,
    
    minimo =
      min(
        resistencia_mpa,
        na.rm = TRUE
      ),
    
    maximo =
      max(
        resistencia_mpa,
        na.rm = TRUE
      ),
    
    .groups = "drop"
  ) |>
  arrange(tipo_concreto)

kable(
  resumo_tipo,
  digits = 2,
  caption = "Resistência por tipo de concreto"
)

# ------------------------------------------------------------
# 12. ESTATÍSTICAS POR OBRA
# ------------------------------------------------------------

resumo_obra <- dados_limpos |>
  group_by(obra) |>
  summarise(
    n =
      sum(!is.na(resistencia_mpa)),
    
    media =
      mean(
        resistencia_mpa,
        na.rm = TRUE
      ),
    
    mediana =
      median(
        resistencia_mpa,
        na.rm = TRUE
      ),
    
    desvio_padrao =
      sd(
        resistencia_mpa,
        na.rm = TRUE
      ),
    
    coef_variacao =
      100 *
      desvio_padrao /
      media,
    
    .groups = "drop"
  ) |>
  arrange(desc(media))

kable(
  resumo_obra,
  digits = 2,
  caption = "Resistência à compressão por obra"
)

# ------------------------------------------------------------
# 13. ESTATÍSTICAS POR IDADE
# ------------------------------------------------------------

resumo_idade <- dados_limpos |>
  group_by(idade_dias) |>
  summarise(
    n =
      sum(!is.na(resistencia_mpa)),
    
    resistencia_media =
      mean(
        resistencia_mpa,
        na.rm = TRUE
      ),
    
    desvio_padrao =
      sd(
        resistencia_mpa,
        na.rm = TRUE
      ),
    
    .groups = "drop"
  ) |>
  arrange(idade_dias)

kable(
  resumo_idade,
  digits = 2,
  caption = "Resistência média em função da idade"
)

# ------------------------------------------------------------
# 14. CRIAÇÃO DE VARIÁVEIS DERIVADAS
# ------------------------------------------------------------

dados_limpos <- dados_limpos |>
  mutate(
    
    fck_referencia =
      case_when(
        tipo_concreto == "C25" ~ 25,
        tipo_concreto == "C30" ~ 30,
        tipo_concreto == "C35" ~ 35,
        tipo_concreto == "C40" ~ 40,
        TRUE ~ NA_real_
      ),
    
    resistencia_relativa =
      resistencia_mpa /
      fck_referencia,
    
    classificacao =
      case_when(
        is.na(resistencia_relativa) ~
          "Ausente",
        
        resistencia_relativa >= 1.10 ~
          "Excelente",
        
        resistencia_relativa >= 0.95 ~
          "Bom",
        
        resistencia_relativa >= 0.85 ~
          "Regular",
        
        TRUE ~
          "Insatisfatório"
      )
  ) |>
  
  group_by(tipo_concreto) |>
  
  mutate(
    
    media_classe =
      mean(
        resistencia_mpa,
        na.rm = TRUE
      ),
    
    acima_media_classe =
      if_else(
        resistencia_mpa >
          media_classe,
        "Acima da média",
        "Na média ou abaixo",
        missing =
          "Resistência ausente"
      )
  ) |>
  
  ungroup()

# ------------------------------------------------------------
# 15. RESUMO DAS CLASSIFICAÇÕES
# ------------------------------------------------------------

resumo_classificacao <- dados_limpos |>
  count(classificacao) |>
  mutate(
    percentual =
      100 * n / sum(n)
  ) |>
  arrange(desc(n))

kable(
  resumo_classificacao,
  digits = 1,
  caption = "Classificação descritiva dos resultados"
)

# ------------------------------------------------------------
# 16. CORRELAÇÕES
# ------------------------------------------------------------

correlacoes <- dados_limpos |>
  summarise(
    cimento_resistencia =
      cor(
        cimento_kg_m3,
        resistencia_mpa,
        use = "complete.obs"
      ),
    
    ac_resistencia =
      cor(
        relacao_a_c,
        resistencia_mpa,
        use = "complete.obs"
      )
  )

kable(
  correlacoes,
  digits = 3,
  caption = "Correlações com a resistência à compressão"
)

# ------------------------------------------------------------
# 17. GRÁFICO 1 - RESISTÊNCIA POR TIPO DE CONCRETO
# ------------------------------------------------------------

ggplot(
  dados_limpos,
  aes(
    x = tipo_concreto,
    y = resistencia_mpa
  )
) +
  geom_boxplot() +
  labs(
    title =
      "Distribuição da Resistência à Compressão por Tipo de Concreto",
    x =
      "Tipo de concreto",
    y =
      "Resistência à compressão (MPa)"
  ) +
  theme_minimal()

# ------------------------------------------------------------
# 18. GRÁFICO 2 - CIMENTO × RESISTÊNCIA
# ------------------------------------------------------------

ggplot(
  dados_limpos,
  aes(
    x = cimento_kg_m3,
    y = resistencia_mpa
  )
) +
  geom_point(
    alpha = 0.7,
    size = 2
  ) +
  geom_smooth(
    method = "lm",
    se = FALSE
  ) +
  labs(
    title =
      "Consumo de Cimento × Resistência à Compressão",
    x =
      "Consumo de cimento (kg/m³)",
    y =
      "Resistência à compressão (MPa)"
  ) +
  theme_minimal()

# ------------------------------------------------------------
# 19. GRÁFICO 3 - RELAÇÃO A/C × RESISTÊNCIA
# ------------------------------------------------------------

ggplot(
  dados_limpos,
  aes(
    x = relacao_a_c,
    y = resistencia_mpa
  )
) +
  geom_point(
    alpha = 0.7,
    size = 2
  ) +
  geom_smooth(
    method = "lm",
    se = FALSE
  ) +
  labs(
    title =
      "Relação Água/Cimento × Resistência à Compressão",
    x =
      "Relação água/cimento",
    y =
      "Resistência à compressão (MPa)"
  ) +
  theme_minimal()

# ------------------------------------------------------------
# 20. GRÁFICO 4 - COMPARAÇÃO ENTRE OBRAS
# ------------------------------------------------------------

ggplot(
  dados_limpos,
  aes(
    x = obra,
    y = resistencia_mpa
  )
) +
  geom_boxplot() +
  labs(
    title =
      "Distribuição da Resistência à Compressão por Obra",
    x =
      "Obra",
    y =
      "Resistência à compressão (MPa)"
  ) +
  theme_minimal()

# ------------------------------------------------------------
# 21. GRÁFICO 5 - RESISTÊNCIA MÉDIA POR IDADE
# ------------------------------------------------------------

ggplot(
  resumo_idade,
  aes(
    x = idade_dias,
    y = resistencia_media
  )
) +
  geom_point(
    size = 3
  ) +
  geom_line() +
  labs(
    title =
      "Resistência Média à Compressão × Idade",
    x =
      "Idade do corpo de prova (dias)",
    y =
      "Resistência média (MPa)"
  ) +
  theme_minimal()

# ------------------------------------------------------------
# 22. GRÁFICO 6 - HISTOGRAMA DA RESISTÊNCIA
# ------------------------------------------------------------

ggplot(
  dados_limpos,
  aes(
    x = resistencia_mpa
  )
) +
  geom_histogram(
    bins = 15
  ) +
  labs(
    title =
      "Distribuição Geral da Resistência à Compressão",
    x =
      "Resistência à compressão (MPa)",
    y =
      "Frequência"
  ) +
  theme_minimal()

# ------------------------------------------------------------
# 23. RESUMO PARA O ENGENHEIRO
# ------------------------------------------------------------

resumo_engenheiro <- dados_limpos |>
  summarise(
    
    corpos_de_prova =
      n(),
    
    resultados_validos =
      sum(
        !is.na(resistencia_mpa)
      ),
    
    resistencia_media =
      mean(
        resistencia_mpa,
        na.rm = TRUE
      ),
    
    resistencia_mediana =
      median(
        resistencia_mpa,
        na.rm = TRUE
      ),
    
    resistencia_minima =
      min(
        resistencia_mpa,
        na.rm = TRUE
      ),
    
    resistencia_maxima =
      max(
        resistencia_mpa,
        na.rm = TRUE
      ),
    
    desvio_padrao =
      sd(
        resistencia_mpa,
        na.rm = TRUE
      ),
    
    coef_variacao =
      100 *
      desvio_padrao /
      resistencia_media
  )

kable(
  resumo_engenheiro,
  digits = 2,
  caption =
    "Indicadores para acompanhamento da qualidade do concreto"
)

# ------------------------------------------------------------
# 24. REGISTROS PRIORITÁRIOS PARA CONFERÊNCIA
# ------------------------------------------------------------

registros_prioritarios <- dados_limpos |>
  mutate(
    
    motivo_verificacao =
      case_when(
        
        abatimento_mm > 300 ~
          "Abatimento suspeito",
        
        densidade_kg_m3 < 1000 ~
          "Densidade suspeita",
        
        absorcao_agregado_pct > 4 ~
          "Absorção suspeita",
        
        idade_dias > 100 ~
          "Idade atípica",
        
        is.na(resistencia_mpa) ~
          "Resistência ausente",
        
        resistencia_mpa <
          fck_referencia ~
          "Resistência abaixo da referência",
        
        TRUE ~
          "Sem prioridade"
      )
  ) |>
  
  filter(
    motivo_verificacao !=
      "Sem prioridade"
  ) |>
  
  select(
    id_corpo_prova,
    obra,
    tipo_concreto,
    idade_dias,
    resistencia_mpa,
    fck_referencia,
    motivo_verificacao
  ) |>
  
  arrange(
    motivo_verificacao,
    resistencia_mpa
  )

kable(
  registros_prioritarios,
  digits = 2,
  caption =
    "Registros prioritários para conferência"
)

# ------------------------------------------------------------
# 25. VERIFICAÇÃO FINAL
# ------------------------------------------------------------

glimpse(dados_limpos)

verificacao_final <- dados_limpos |>
  summarise(
    
    observacoes =
      n(),
    
    variaveis =
      ncol(dados_limpos),
    
    obras =
      n_distinct(obra),
    
    tipos_concreto =
      n_distinct(tipo_concreto),
    
    resistencia_ausente =
      sum(
        is.na(resistencia_mpa)
      )
  )

kable(
  verificacao_final,
  caption =
    "Verificação final da base tratada"
)
```


## 🧠 Considerações finais

A prática teve como objetivo aplicar ferramentas de processamento, limpeza e análise exploratória de dados utilizando o tidyverse, considerando uma base relacionada ao controle tecnológico do concreto. O objetivo foi alcançado, pois foi possível identificar inconsistências, padronizar os dados, produzir estatísticas descritivas e representações gráficas, além de gerar informações úteis para a interpretação dos resultados.

O principal aprendizado foi compreender que a qualidade da análise estatística depende diretamente da qualidade dos dados. A base apresentou problemas de digitação, falta de padronização, valores ausentes e registros tecnicamente suspeitos, demonstrando a importância de realizar uma inspeção criteriosa antes das análises. Como melhoria, recomenda-se maior padronização durante a coleta e o preenchimento das planilhas, utilização de campos com validação e conferência dos registros antes de sua consolidação.

Em comparação com a Base R, o tidyverse proporciona um fluxo de trabalho mais integrado e sequencial, utilizando funções como filter(), mutate(), group_by() e summarise(), o que favorece a organização e a compreensão do código.

Para o tratamento da base, optou-se por preservar os dados originais e criar o objeto dados_limpos. Inconsistências com correção claramente identificável foram padronizadas, enquanto valores ausentes foram mantidos como NA e registros suspeitos foram sinalizados para conferência, evitando alterações sem justificativa.

Entre as principais funções utilizadas destacam-se `read_csv2()`, `glimpse()`, `filter()`, `mutate()`, `summarise()`, `group_by()`, `across()`, `case_when()`, `str_trim()`, `str_to_upper()`, `str_replace_all()`, `parse_double()` e `ggplot()`.

A solução adotada mostrou-se adequada por proporcionar organização, rastreabilidade e maior confiabilidade ao processamento, demonstrando que a limpeza dos dados constitui uma etapa essencial antes da aplicação de métodos estatísticos e da tomada de decisões na Engenharia Civil.



## 📖 Referências

ASSOCIAÇÃO BRASILEIRA DE NORMAS TÉCNICAS. ABNT NBR 6118: Projeto de estruturas de concreto – Procedimento. Rio de Janeiro: Associação Brasileira de Normas Técnicas, 2014. p. 238

___. ABNT NBR 12655: Concreto de cimento Portland – Preparo, controle, recebimento e aceitação – Procedimento. Rio de Janeiro: Associação Brasileira de Normas Técnicas, 2015.

NEVILLE, A. M. Propriedades do Concreto. 5. ed. Porto Alegre: Bookman, 2016.

R CORE TEAM. The R Project for Statistical Computing. [s.l: s.n.].

WICKHAM, HADLEY ET AL. Tidyverse: R packages for data science, 2026. Disponível em: <https://tidyverse.org/>