---
# Só mude aqui!!!!
author: "Marcus Fillipe e Gustavo"
title: "Relatório 01 - Fundamentos Iniciais da Linguagem R e Estatística Básica"
bibliography: referencias.bib
# A partir daqui nao faca alteracoes!!!!!
link-citations: true
csl: associacao-brasileira-de-normas-tecnicas-ipea.csl
subtitle: "<a href='https://bendeivide.github.io/courses/epaec/' target='_blank'>Estatística e Probabilidade</a> </br> <a href='https://bendeivide.github.io' target='_blank'>Prof. Ben Dêivide (DEFIM/CAP/UFSJ)</a>"
include-before-body: header.html
date: now
date-format: "DD/MM/YYYY, HH:mm"
lang: pt-BR
format:
  html:
    toc: true
    number-sections: true
    theme: bootstrap
    #css: styles.css
    code-fold: true
    code-tools: true
execute:
  echo: true
  warning: false
  message: false
---

## 📌 Introdução

  A utilização de métodos estatísticos é de grande importância para o tratamento e a interpretação de informações obtidas em diferentes áreas da Engenharia. Na Engenharia Civil, esses métodos podem ser empregados na avaliação de resultados experimentais, no controle de qualidade, em levantamentos técnicos e no estudo das propriedades e do comportamento de materiais. A análise dos dados permite identificar características, tendências e variações, fornecendo subsídios para uma interpretação mais adequada dos resultados e para a tomada de decisões.
 
  A Estatística Descritiva permite organizar e apresentar os dados de forma simplificada, facilitando sua compreensão. Para isso, podem ser utilizadas tabelas e gráficos, além de medidas de posição e dispersão. Indicadores como assimetria e curtose também auxiliam na avaliação da distribuição dos dados. Dessa forma, é possível obter uma visão geral do conjunto analisado e identificar comportamentos que podem ser relevantes para o estudo.

  O desenvolvimento de ferramentas computacionais também contribui para tornar as análises estatísticas mais práticas e eficientes. Nesse contexto, a linguagem R apresenta diversos recursos destinados ao processamento e à análise de dados, enquanto o RStudio oferece um ambiente que facilita a elaboração e execução dos comandos, bem como a visualização dos resultados e gráficos. A utilização de pacotes específicos, como o leem, permite ampliar as funcionalidades disponíveis e auxiliar na realização dos procedimentos estatísticos.

  Diante disso, esta prática consiste na aplicação de conceitos de Estatística Descritiva utilizando a linguagem R, o ambiente RStudio e o pacote leem. Os procedimentos serão aplicados a dados relacionados à Engenharia Civil, envolvendo sua organização, representação e análise. A atividade busca, portanto, associar os conceitos estatísticos aos recursos computacionais, possibilitando uma interpretação mais clara e fundamentada dos resultados obtidos.

## 🎯 Objetivos

### Objetivo geral

Aplicar os fundamentos da Estatística Descritiva e da programação em R na análise de dados voltados à Engenharia Civil. A prática fundamenta-se nos quatro primeiros capítulos do livro *Estatística & Probabilidade Aplicada às Engenharias e Ciências (EPAEC)* de @batista2024epaec, integrando a teoria matemática à execução computacional por meio do pacote `leem`, visando a organização, representação e a discussão crítica de um estudo de caso prático.

### Objetivos específicos

- Introduzir os conceitos de base da linguagem R e do RStudio (sintaxe, semântica e gerenciamento de objetos), fundamentados tanto no livro de @Rbasico2022, quanto nas 26 vídeo-aulas do curso R Básico.
- Revisar os conceitos iniciais da estatística (população, amostra e variáveis), além da notação de somatórios (Capítulo 1 do EPAEC).
- Aplicar técnicas de coleta, organização, tabulação e apresentação gráfica de dados quantitativos (Capítulo 2 do EPAEC).
- Compreender as formulações matemáticas e o significado prático das principais Medidas de Posição: média, mediana e moda (Capítulo 3 do EPAEC).
- Compreender e calcular as Medidas de Dispersão: amplitude, variância, desvio padrão, coeficiente de variação e erro padrão (Capítulo 4 do EPAEC).
- Pesquisar, definir e implementar o cálculo das Medidas de Forma (Assimetria e Curtose), interpretando o formato das distribuições estatísticas.
- Utilizar o pacote `leem` para estruturar um banco de dados de Engenharia Civil (Controle de Compactação de Solos), gerando análises numéricas e gráficas exequíveis.
- Discutir o diagnóstico de engenharia gerado pelos dados, avaliando o atendimento a critérios de projeto e a qualidade de execução de um serviço hipotético.

***

## 📚  Fundamentação Teórica
### Fundamentos do R e do RStudio
O R é um ambiente computacional de código aberto destinado à manipulação e análise de dados, realização de cálculos estatísticos e produção de gráficos. Além de suas funções nativas, permite a criação e o compartilhamento de novas funcionalidades por meio de pacotes desenvolvidos pela comunidade.

O projeto foi iniciado em 1991, na Nova Zelândia, pelos pesquisadores Ross Ihaka e Robert Gentleman, tendo sua primeira versão oficial disponibilizada em 1995. Em 1997, foi criado o CRAN (Comprehensive R Archive Network), responsável pela distribuição do R, de sua documentação e de milhares de pacotes.

O RStudio é uma IDE (Integrated Development Environment) desenvolvida para facilitar a utilização do R. Ele não substitui o R, mas oferece uma interface organizada para escrita e execução de códigos. Sua estrutura reúne, principalmente, o editor de scripts, o console, o painel de ambiente e histórico e as áreas destinadas a arquivos, gráficos, pacotes e ajuda.

#### Princípios fundamentais do R
A lógica do R pode ser compreendida a partir de três princípios básicos:

**Tudo é um objeto:** números, textos, conjuntos de dados, gráficos e funções podem ser armazenados e manipulados como objetos.

**As operações são realizadas por funções:** diferentes comandos e cálculos são processados por meio de funções.

**Integração com outros sistemas:** o R pode interagir com linguagens e tecnologias como C, C++, Python, HTML e JavaScript.

#### Sintaxe e principais comandos
A sintaxe corresponde às regras utilizadas para escrever corretamente os comandos, enquanto a semântica está relacionada ao significado e ao resultado dessas instruções.

Ao iniciar o R ou o RStudio, o símbolo > indica que o console está pronto para receber um comando. Quando uma instrução está incompleta, o símbolo + indica que o R aguarda sua continuação.

Os comentários são inseridos utilizando # e servem para documentar o código sem serem executados.

Os objetos devem receber nomes válidos, sem espaços ou operadores matemáticos. O R diferencia letras maiúsculas de minúsculas, de modo que idade e Idade representam objetos diferentes. Também é necessário evitar palavras reservadas da linguagem, como if, else, for e function.

As operações podem ser executadas diretamente ou armazenadas em objetos. Para atribuições, recomenda-se o uso do operador <-

É possível ainda executar vários comandos na mesma linha utilizando ;

### Gerenciamento dos objetos e do diretório de trabalho.
Os objetos criados durante uma sessão ficam armazenados no ambiente de trabalho do R. O comando ls() permite visualizar os objetos existentes.

O diretório de trabalho pode ser consultado com getwd() e alterado utilizando setwd():

#### Tipos de dados e pacotes
O R trabalha com diferentes tipos básicos de dados, como logical, integer, double e character. Também possui estruturas mais complexas, como data frames, amplamente utilizadas para organizar dados em linhas e colunas.
As funcionalidades do R podem ser ampliadas por meio de pacotes, que reúnem funções e outros recursos desenvolvidos para finalidades específicas. Para utilizar um pacote, normalmente é necessário instalá-lo e carregá-lo:

install.packages("nome_do_pacote")
library(nome_do_pacote)

Também é possível utilizar diretamente uma função de determinado pacote por meio do operador :::

nome_do_pacote::nome_da_funcao(argumentos)

O domínio desses fundamentos permite compreender a estrutura básica do R, facilitando a criação, organização e execução de códigos e fornecendo uma base para atividades de tratamento, visualização e análise estatística de dados.

### Conceitos fundamentais da estatística 
#### População e Amostra
A população (**N**) corresponde ao conjunto de elementos que apresentam uma ou mais características de interesse para determinado estudo. Pode ser finita, quando seus elementos podem ser enumerados, ou infinita, quando isso não é possível.

A amostra (**n**)é uma parte da população selecionada para representar suas características. Quando todos os elementos da população são analisados, realiza-se um censo, não sendo necessária a utilização de procedimentos de inferência estatística.
Apresente os conceitos principais:

#### Classificação das variaveis
As variáveis representam as características que serão observadas ou medidas em uma pesquisa. Podem ser classificadas em:

**Qualitativas:** representam características ou categorias. Podem ser nominais, quando não possuem uma ordem natural, ou ordinais, quando apresentam uma hierarquia.

**Quantitativas:** representam valores numéricos. São discretas quando resultam de contagens e contínuas quando resultam de medições e podem assumir diferentes valores em determinado intervalo.

É importante observar que números utilizados apenas como códigos ou identificadores não transformam uma variável qualitativa em quantitativa.

### Notação de Somatório

A notação de somatório permite representar, de forma compacta, a soma de vários valores e é utilizada em diversas fórmulas estatísticas. O índice indica a posição das observações e o limite superior determina até onde a soma será realizada.

$$
\sum_{i=1}^{n} x_i = x_1+x_2+x_3+\cdots+x_n
$$

Uma distinção importante é entre o somatório dos quadrados e o quadrado do somatório. No primeiro caso, cada valor é elevado ao quadrado antes da soma; no segundo, os valores são somados e somente depois o resultado é elevado ao quadrado.

O somatório também apresenta propriedades algébricas que facilitam a manipulação das expressões estatísticas, como a possibilidade de retirar constantes do somatório e distribuir a operação sobre somas ou diferenças.

Uma propriedade importante é que a soma dos desvios em relação à média é igual a zero. Por isso, medidas de dispersão utilizam o módulo ou, principalmente, o quadrado dos desvios para evitar o cancelamento entre valores positivos e negativos.


### Organização dos dados e Distribuição de Frequências
Os dados obtidos diretamente de uma pesquisa são denominados dados brutos. Antes da análise, é necessário organizá-los de forma adequada.

O rol consiste na ordenação dos dados, geralmente em ordem crescente ou decrescente. Essa organização facilita a identificação dos menores e maiores valores e é necessária para o cálculo de medidas como a mediana.

A frequência absoluta representa o número de vezes que determinado valor ou categoria ocorre. A frequência relativa expressa essa ocorrência em proporção ao total de observações, enquanto a frequência percentual apresenta o mesmo resultado em porcentagem.

As frequências acumuladas permitem identificar a quantidade de observações que se encontra abaixo ou acima de determinado valor ou classe.

Para variáveis contínuas, os dados podem ser agrupados em intervalos de classe, facilitando sua apresentação e interpretação. A construção das classes envolve a definição do número de classes, da amplitude total, da amplitude dos intervalos, dos limites e do ponto médio de cada classe. Após essa definição, são calculadas as respectivas frequências.

### Medidas de Posição

As medidas de posição permitem representar um conjunto de dados por meio de um valor central ou representativo. As principais são média, mediana e moda.

#### Média aritmética

A média aritmética é obtida pela soma dos valores observados dividida pelo número de observações. É amplamente utilizada em análises estatísticas, principalmente quando os dados apresentam distribuição aproximadamente simétrica e não possuem valores discrepantes.

$$
\bar{x} = \frac{1}{n}\sum_{i=1}^{n}x_i
$$
Quando os dados estão organizados em uma tabela de frequências, a média pode ser calculada considerando a frequência de cada valor ou o ponto médio das classes.

A média também apresenta propriedades importantes: a adição ou subtração de uma constante altera seu valor na mesma proporção, enquanto a multiplicação ou divisão por uma constante modifica a média pelo mesmo fator.


#### Média Aparada

A média aparada é obtida após a retirada de uma determinada proporção dos maiores e menores valores. É uma alternativa à média tradicional quando existem valores extremos que podem influenciar significativamente o resultado.
$$
\bar{x}_{\text{aparada}}
=
\frac{1}{n-2k}
\sum_{i=k+1}^{n-k}x_{(i)}
$$

#### Mediana

A mediana corresponde ao valor que divide os dados ordenados em duas partes iguais, deixando aproximadamente 50% das observações abaixo e 50% acima. Por depender da posição dos valores, apresenta maior resistência à influência de valores extremos do que a média.
$$
Md = x_{\left(\frac{n+1}{2}\right)}
$$
Para dados agrupados em classes, a mediana é estimada por meio de interpolação dentro da classe que contém a posição central dos dados.


#### Moda

A moda corresponde ao valor ou categoria que apresenta maior frequência. Uma distribuição pode ser unimodal, quando possui uma única moda, ou apresentar duas ou mais modas.

Quando os dados estão agrupados em classes, a moda pode ser estimada a partir da classe modal, utilizando métodos específicos, como a fórmula de Czuber.

A relação empírica de Pearson também pode ser utilizada para estimar a moda a partir da média e da mediana em distribuições unimodais com assimetria moderada.

### Medidas de dispersão

As medidas de dispersão indicam o grau de variabilidade existente nos dados. Essa informação é importante porque conjuntos de dados podem apresentar médias semelhantes, mas diferentes níveis de dispersão.

#### Amplitude total

A amplitude total corresponde à diferença entre o maior e o menor valor observado. É uma medida simples e rápida, porém bastante influenciada por valores extremos.
$$
AT = x_{\max} - x_{\min}
$$

#### Soma de quadrados

A soma de quadrados representa a soma dos desvios quadráticos das observações em relação ao centro dos dados. Constitui uma etapa importante para o cálculo da variância e de outros procedimentos estatísticos.
$$
SQ = \sum_{i=1}^{n}(x_i-\bar{x})^2
$$

#### Variância
A variância mede a dispersão dos valores em relação à média. No caso de amostras, utiliza-se a correção pelos graus de liberdade, com divisão por n - 1, buscando obter um estimador não viesado da variância populacional.
$$
s^2 = \frac{\sum_{i=1}^{n}(x_i-\bar{x})^2}{n-1}
$$
Para dados agrupados, a variância pode ser calculada considerando as frequências e os pontos médios das classes.

#### Desvio padrão

O desvio padrão corresponde à raiz quadrada da variância e apresenta a vantagem de estar expresso na mesma unidade dos dados originais. Por isso, é uma das principais medidas de dispersão utilizadas em análises estatísticas e relatórios técnicos.
$$
s = \sqrt{\frac{\sum_{i=1}^{n}(x_i-\bar{x})^2}{n-1}}
$$
A adição ou subtração de uma constante aos dados não altera o desvio padrão. Já a multiplicação dos dados por uma constante altera o desvio padrão proporcionalmente e a variância pelo quadrado dessa constante.

#### Coeficiente de variação

O coeficiente de variação representa a dispersão de forma relativa à média, permitindo comparar a variabilidade entre conjuntos de dados com diferentes escalas ou magnitudes. Valores menores indicam, em geral, maior homogeneidade dos dados.
$$
CV = \frac{s}{\bar{x}}\times100
$$
Sua utilização deve ser feita com cautela, especialmente quando a média apresenta valores próximos de zero ou quando a variável não possui um zero absoluto significativo.

#### Erro padrão da média

O erro padrão da média representa a variabilidade esperada da média amostral em relação à média da população. Seu valor diminui à medida que o tamanho da amostra aumenta, indicando que amostras maiores tendem a produzir estimativas mais estáveis.
$$
EP = \frac{s}{\sqrt{n}}
$$
Essa medida é utilizada em procedimentos de inferência estatística, incluindo intervalos de confiança e testes de hipóteses.

### Tópico Adicional: Medidas de Forma (Assimetria e Curtose)

Além do centro e do espalhamento, a estatística analisa a "silhueta" da distribuição geométrica dos dados.

#### Assimetria
Avalia o grau de distorção ou inclinação da curva de dados em relação a uma distribuição normal e perfeitamente simétrica. Utilizando o cálculo pelo 3º momento central, penaliza os desvios mantendo seus sinais positivos ou negativos:
$$ g_1 = \frac{\frac{1}{n}\sum_{i=1}^{n}(x_i-\bar{x})^3}{\left[\sqrt{\frac{1}{n}\sum_{i=1}^{n}(x_i-\bar{x})^2}\right]^3} $$
- $g_1 = 0$: Distribuição simétrica (média $\approx$ mediana).<br>
- $g_1 > 0$: Assimetria Positiva (cauda alongada para a direita, repuxada por valores altos).<br>
- $g_1 < 0$: Assimetria Negativa (cauda alongada para a esquerda, influenciada por valores baixos).


#### Curtose
Mede o grau de achatamento da distribuição e a espessura de suas caudas (frequência de valores extremos). O cálculo padrão subtrai o valor 3, padronizando a distribuição normal no zero:
$$ g_2 = \frac{\frac{1}{n}\sum_{i=1}^{n}(x_i-\bar{x})^4}{\left[\frac{1}{n}\sum_{i=1}^{n}(x_i-\bar{x})^2\right]^2} - 3 $$
- $g_2 = 0$ (Mesocúrtica): Curva com espalhamento similar à normal.<br>
- $g_2 > 0$ (Leptocúrtica): Curva mais afunilada, com pico elevado e caudas "pesadas" (alta chance de outliers).<br>
- $g_2 < 0$ (Platicúrtica): Curva achatada, indicando dados amplamente dispersos próximos ao centro.

## ⚙️ Metodologia e Estudo de Caso

Foi utilizado o pacote computacional `leem` para os cálculos estatísticos, bem como para o agrupamento de classes, somatório de desvios e obtenção dos momentos centrais.

**Contexto do Estudo de Caso:**
Na construção de barragens e aterros estruturais, o **Grau de Compactação (GC)** é a principal variável tecnológica que atesta a segurança do maciço contra deformações e infiltrações. 
O GC é a razão percentual entre a massa específica seca alcançada no campo e a massa específica seca máxima obtida no ensaio de Proctor em laboratório [@abnt_nbr7182].

* **Parâmetro de Projeto:** Conforme preconizado em norma, o ensaio de compactação deve resultar em, pelo menos, **$GC \ge 95\%$** para garantir uma compactação eficiente e adequada [@abnt_nbr7182]. 
* **Banco de Dados:** Foi coletado **50 resultados de ensaios** realizados ao longo de uma camada do maciço terroso.

A seguir, importaremos os dados no RStudio, realizaremos a tabulação em frequências (Cap. 2), calcularemos a posição e dispersão (Caps. 3 e 4) e interpretaremos a forma (Assimetria e Curtose) para emitir um diagnóstico de engenharia sobre a liberação ou rejeição deste aterro.

### Inicialização e Entrada dos Dados

No ambiente profissional, grandes volumes de informações não são inseridos manualmente no código, mas importados de planilhas e bases de dados externas. Para este estudo de caso, os 50 resultados dos ensaios de campo foram previamente tabulados e armazenados em um arquivo com extensão `.csv` (valores separados por vírgula). O primeiro passo da análise consiste em utilizar o R para ler esse arquivo externo, extrair a coluna de interesse e transformar os dados em um objeto reconhecido pelo pacote estatístico.

```{r}
#| label: preparacao-dados
#| echo: true
#| warning: false

# Carregamento das bibliotecas de análise e formatação
library(leem)
library(knitr)

# Importação dos dados a partir do arquivo CSV
tabela_importada <- read.csv("dados_compactacao.csv")

# Extração da coluna de dados como um vetor numérico
grau_compactacao <- tabela_importada$Compactacao

# Utilização da função new_leem para classificar como variável contínua (2)
gc_leem <- new_leem(grau_compactacao, variable = 2)

# Reorganizando os 50 dados em 5 colunas de 10 linhas para exibição compacta
tabela_exibicao <- data.frame(matrix(grau_compactacao, ncol = 5, byrow = FALSE))

# Exibindo os dados brutos de forma formatada com a função kable
kable(tabela_exibicao, 
      align = "c", 
      col.names = c("Ensaios 1 a 10", "Ensaios 11 a 20", "Ensaios 21 a 30", "Ensaios 31 a 40", "Ensaios 41 a 50"),
      caption = "Base de Dados Importada - Grau de Compactação (%)")

```

### Tabulação de Frequências (Consciência do Processo)

Ao executar a função `tabfreq()`, o algoritmo busca o valor mínimo (93.9%) e o máximo (101.1%), define a Amplitude Total da amostra e utiliza equações empíricas (como a regra de Sturges $k \approx 1 + 3,322 \log n$) para encontrar um número ideal de classes de intervalo. Com as classes definidas, o algoritmo executa somatórios condicionais, contando quantas amostras caem dentro de cada intervalo.

```{r}
#| label: tabela-freq
#| echo: true
#| warning: false

# Geração e plotagem nativa da tabela de distribuição de frequências
tabela_gc <- tabfreq(gc_leem)
kable(tabela_gc$table, align = "c", caption = "Tabela de Distribuição de Frequência - GC (%)")
```

A tabulação já nos adianta o primeiro alerta: embora a maior densidade dos dados ($F_i$) esteja bem alocada nas faixas superiores a 95%, existe uma parcela de ensaios que caiu nas classes mais baixas do conjunto.

### Síntese Descritiva: Posição, Dispersão e Forma

Para validar o maciço, não basta olhar para a tabela. Precisamos quantificar matematicamente o comportamento através dos momentos estatísticos. O código abaixo automatiza as equações dos Capítulos 3 e 4.

```{r}
#| label: medidas
#| echo: true

# 1. Medidas de Posição
gc_media <- as.numeric(mean(grau_compactacao))
gc_mediana <- as.numeric(median(grau_compactacao))

# 2. Medidas de Dispersão
gc_desvio <- as.numeric(sd(grau_compactacao))
gc_var <- as.numeric(var(grau_compactacao))
gc_cv <- (gc_desvio / gc_media) * 100 

# 3. Medidas de Forma (Cálculo via Momentos Centrais)
n_amostras <- length(grau_compactacao)
# Somatório (xi - x_barra)^3
momento3 <- sum((grau_compactacao - gc_media)^3) / n_amostras
desvio_cubico <- (sum((grau_compactacao - gc_media)^2) / n_amostras)^(3/2)
gc_assimetria <- momento3 / desvio_cubico

# Somatório (xi - x_barra)^4
momento4 <- sum((grau_compactacao - gc_media)^4) / n_amostras
desvio_quarto <- (sum((grau_compactacao - gc_media)^2) / n_amostras)^2
gc_curtose <- (momento4 / desvio_quarto) - 3

# Consolidação dos Resultados
estatisticas_gc <- data.frame(
  Parâmetro = c("Média (%)", "Mediana (%)", "Desvio Padrão (%)", 
                "Variância (%²)", "CV (%)", "Assimetria", "Curtose"),
  Resultado = round(c(gc_media, gc_mediana, gc_desvio, 
                      gc_var, gc_cv, gc_assimetria, gc_curtose), 3)
)

kable(estatisticas_gc, align = "c", caption = "Estatísticas Descritivas Consolidadas - GC")
```

**Análise Crítica dos Resultados:**

* **Centro Equilibrado:** O algoritmo obteve uma média de **97,14%** e mediana de **97,15%**. A proximidade quase exata dessas duas grandezas confirma que não há "puxões" fortes (outliers severos) dominando o centro dos dados. 
* **Homogeneidade de Execução:** O Coeficiente de Variação (CV) foi extremamente baixo (**1,86%**). Tal valor atesta que a frota de maquinário (rolos compactadores, caminhões-pipa e motoniveladoras) executou o serviço com padrão uniforme de energia em quase toda a praça de trabalho.
* **Diagnóstico de Forma:** 
  * A **Assimetria levemente positiva (0,157)** indica uma distribuição quase simétrica, mas com uma ínfima tendência de cauda para a direita (algumas amostras com compactação excepcional puxando levemente a curva).
  * A **Curtose negativa (-0,735)** revela uma distribuição platicúrtica. Ou seja, em vez de se concentrar aguda e perigosamente no centro, os dados estão distribuídos de forma mais constante, com caudas mais curtas, o que estatisticamente diminui a chance da ocorrência de desvios drásticos e isolados.
  
### Apresentação Gráfica e Decisão de Engenharia

**Análise Gráfica de Dispersão e Outliers (Boxplot)**

Para validar visualmente as métricas de dispersão, assimetria e curtose calculadas anteriormente, a ferramenta estatística mais robusta é o *Boxplot* (Diagrama de Caixa). Ele segmenta os dados em quartis (blocos de 25% da amostra) e permite identificar imediatamente a presença de anomalias operacionais (*outliers*) e o achatamento da distribuição.

```{r}
#| label: grafico-boxplot
#| echo: true
#| fig-align: "center"

# Configuração do Boxplot em R
boxplot(grau_compactacao,
        horizontal = TRUE,
        col = "#d0e1f9",
        border = "#1e3d59",
        xlab = "Grau de Compactação (%)",
        main = "Boxplot do Grau de Compactação")

# Adicionando o Limite de Especificação para referência
abline(v = 95.0, col = "red", lwd = 2, lty = 2)
legend("topright", legend = "Limite Mín (95%)", col = "red", lty = 2, lwd = 2)

```

  * A linha escura que corta a caixa no meio representa a Mediana (97,15%). O fato de ela estar exatamente no centro do retângulo azul confirma uma *Assimetria quase nula*.
  * O tamanho estreito da caixa retangular (que concentra os 50% centrais de todos os ensaios) comprova visualmente o baixo Coeficiente de Variação (CV). O maquinário compactou quase todo o material dentro de uma faixa de energia muito previsível.
  * Os traços laterais (conhecidos como "bigodes") indicam as caudas da distribuição. Como estão curtos e não vemos pequenos pontos isolados para fora deles, confirmamos a *Curtose negativa*, ou seja, uma distribuição achatada e sem outliers caindo fora do padrão esperado.

**Distribuição dos Dados**

O histograma sobreposto pelos limites de aceitação possui a resposta para a aprovação ou reprovação da camada pelo engenheiro fiscal.

```{r}
#| label: histograma
#| echo: true
#| fig-align: "center"

hist(grau_compactacao, 
     breaks = 7, 
     col = "#a8c0d8", 
     border = "white",
     main = "Análise da Distribuição do GC",
     xlab = "Grau de Compactação alcançado (%)",
     ylab = "Frequência (Nº de Ensaios)")

# Marcadores Críticos de Tomada de Decisão
abline(v = 95.0, col = "red", lwd = 3, lty = 2) # Limite Mínimo de Projeto
abline(v = gc_media, col = "darkgreen", lwd = 3) # Desempenho Real

legend("topright", 
       legend = c("Média Executada (97.1%)", "Limite Projeto - Mín 95%"), 
       col = c("darkgreen", "red"), 
       lty = c(1, 2), 
       lwd = 3)
```

**O Veredito do Estudo de Caso:**

As representações gráficas consolidam o diagnóstico operacional. O *Boxplot* atesta a homogeneidade geral do serviço, comprovando que não existem *outliers* decorrentes de falhas graves de execução. Contudo, o histograma evidencia que o limiar de projeto (95%) intercepta a cauda inferior da distribuição, afetando o primeiro bloco de frequências.

Observando o banco de dados e a área sob o gráfico, constata-se que, apesar do serviço excelente na média (Média > 97% e CV baixíssimo), ocorreram **6 ensaios reprovados** (valores abaixo de 95%, perfazendo 12% da amostra). O engenheiro fiscal responsável não precisa rejeitar todo o lote, mas deve solicitar a **recompactação setorial** nos pontos específicos onde esses resultados foram obtidos. Essa intervenção é necessária para maximizar confiabilidade estrutural antes da liberação do aterro para a próxima camada.

## 🧠 Considerações Finais

O presente relatório demonstrou a importância da Estatística Descritiva como ferramenta essencial para o controle de qualidade na Engenharia Civil. A revisão teórica embasou a aplicação computacional no RStudio com o pacote leem, comprovando que o uso de rotinas programadas otimiza o tratamento de dados e garante maior confiabilidade aos resultados, substituindo procedimentos manuais.

No estudo de caso sobre o Grau de Compactação, a aplicação integrada das medidas de posição, dispersão e forma foi determinante para a tomada de decisão. A análise restrita à média indicaria a aceitação total do serviço; porém, a avaliação da variância aliada ao histograma permitiu identificar desvios específicos, embasando a recomendação de correção pontual em 12% da área analisada. Assim, os objetivos da prática foram atingidos, evidenciando que o domínio conjunto de conceitos estatísticos e ferramentas computacionais é fundamental para análises técnicas mais seguras e criteriosas no canteiro de obras.

## 📖 Referências
