---
# Só mude aqui!!!!
author: "Gustavo e Marcus Fillipe"
title: "Relatório 02 - Análise e Processamento de Base de Dados"
bibliography: referencias.bib
# A partir daqui nao faca alteracoes!!!!!
link-citations: true
csl: associacao-brasileira-de-normas-tecnicas-ipea.csl
subtitle: "<a href='https://bendeivide.github.io/courses/epaec/' target='_blank'>Estatística e Probabilidade</a> </br> <a href='https://bendeivide.github.io' target='_blank'>Prof. Ben Dêivide (DEFIM/CAP/UFSJ)</a>"
include-before-body: header.html
date: now
date-format: "DD/MM/YYYY, HH:mm"
lang: pt-BR
format:
  html:
    toc: true
    number-sections: true
    theme: bootstrap
    #css: styles.css
    code-fold: true
    code-tools: true
execute:
  echo: true
  warning: false
  message: false
---
## 📌 Introdução

O controle tecnológico do concreto é fundamental para garantir a qualidade e o desempenho das estruturas de concreto armado. Conforme a @abnt_nbr12655, esse controle envolve o acompanhamento das propriedades do concreto e a verificação de sua conformidade com os requisitos estabelecidos em projeto. Nesse contexto, a análise estatística dos resultados de ensaios e registros de campo constitui uma importante ferramenta para avaliar o comportamento do material e subsidiar decisões técnicas.

A confiabilidade dessas análises, entretanto, depende diretamente da qualidade dos dados utilizados. Bases provenientes de diferentes fontes podem apresentar valores ausentes, erros de digitação, inconsistências na representação numérica e ausência de padrão. O tratamento dessas inconsistências é, portanto, uma etapa essencial antes das análises.

Neste trabalho, é analisada uma base de dados de controle tecnológico do concreto, composta por 100 observações e 10 variáveis, contendo informações relacionadas às propriedades e ao desempenho do material.

Para o processamento dos dados, utilizou-se a linguagem R, com ênfase nos recursos do Base R, abrangendo as etapas de inspeção, diagnóstico, limpeza, padronização e análise exploratória. Ao final, são obtidas estatísticas descritivas e criadas variáveis derivadas, permitindo avaliar o comportamento dos dados e gerar informações relevantes para a tomada de decisões na Engenharia Civil.

## 🎯 Objetivos

### Objetivo geral

Processar, limpar e analisar uma base de dados de controle tecnológico do concreto utilizando a linguagem R, identificando e tratando inconsistências e obtendo informações que contribuam para a avaliação do desempenho do material e para a tomada de decisões técnicas.

### Objetivos específicos

* Inspecionar a estrutura e as características da base de dados;
* Identificar valores ausentes, erros de registro e inconsistências;
* Padronizar e tratar as variáveis para a realização das análises;
* Aplicar recursos do Base R na manipulação e exploração dos dados;
* Calcular estatísticas descritivas e comparar diferentes grupos de dados;
* Criar variáveis derivadas relacionadas ao desempenho do concreto;
* Interpretar os resultados considerando sua aplicação na Engenharia Civil;
* Documentar os procedimentos realizados, garantindo maior organização e reprodutibilidade da análise.

---

## 📚 Fundamentação Teórica

### Análise e qualidade dos dados

A análise estatística de dados deve ser precedida por uma etapa de inspeção e verificação da qualidade das informações. A presença de valores ausentes, erros de digitação, categorias inconsistentes ou registros incompatíveis com o fenômeno estudado pode comprometer os resultados obtidos e conduzir a interpretações equivocadas.

Nesse contexto, a preparação dos dados compreende procedimentos de identificação, organização, correção e padronização das informações. A utilização de ferramentas computacionais, como o ambiente R, possibilita automatizar parte dessas etapas e permite maior rastreabilidade dos procedimentos realizados.

### Variáveis quantitativas e qualitativas

No contexto do controle tecnológico do concreto, resistência à compressão, consumo de cimento, abatimento, densidade, absorção, idade e relação água/cimento são exemplos de variáveis quantitativas (associadas a medidas). Já informações como bloco da obra e tipo de concreto são variáveis qualitativas (categorias).

A correta classificação das variáveis é fundamental. Uma variável quantitativa armazenada incorretamente como texto, por exemplo, impede cálculos matemáticos básicos no R, bloqueando a obtenção de médias e variâncias.

### Valores ausentes e tratamento dos dados

Valores ausentes (NA) ocorrem por falha na coleta ou erro de registro. A identificação deve ser prévia à análise. Entre as possibilidades de tratamento estão a exclusão da observação, imputação estatística ou a simples manutenção do NA. A escolha deve ser justificada, visto que alterações inadequadas podem introduzir vieses estruturais no laudo final.

### Estatística descritiva e análise agrupada

No controle tecnológico, a resistência média representa o comportamento central, mas deve vir acompanhada do desvio padrão e do coeficiente de variação para atestar a homogeneidade da execução. Além disso, a análise agrupada (por bloco, classe ou idade) permite identificar desvios de processo e comparar desempenhos em diferentes seções da obra, subsidiando a aceitação do lote.

### Relação água/cimento, consumo e idade

A resistência à compressão possui forte dependência da relação água/cimento (a/c), regida historicamente pela *Lei de Abrams* [@abrams1918]. Em condições comparáveis, o aumento da quantidade de água eleva a porosidade da matriz cimentícia, reduzindo drasticamente a resistência mecânica. Adicionalmente, o consumo de cimento e o tempo de cura (idade) interagem diretamente neste balanço, sendo esperado um ganho progressivo de resistência com o avanço da hidratação ao longo dos dias.

---

## ⚙️ Metodologia

### Inspeção e Estruturação

Inicialmente, a base de dados foi importada para o ambiente R atribuída ao objeto principal, utilizando funções nativas como `read.csv2()`. A estrutura foi avaliada utilizando `dim()`, `str()` e `summary()`, permitindo o mapeamento inicial de variáveis mal classificadas (textos onde se esperavam números).

### Investigação e Limpeza

A verificação de anomalias operou sobre duas frentes:
1. **Qualitativas:** Uso de `unique()` e `table()` para mapear espaços adicionais ("Bloco B ") e inconsistências de caixa ("c30" vs "C30").
2. **Quantitativas:** Mapeamento de problemas de digitação através de buscas textuais (letra "O" no lugar do zero, vírgulas no lugar de pontos) que forçavam a coerção para *character*.

Foi instanciada uma cópia denominada `dados_limpos` para preservar a integridade original. As correções ocorreram via `trimws()`, `toupper()`, `gsub()` e `as.numeric()`.

### Tratamento Analítico

A utilização de estruturas vetorizadas proporciona códigos mais concisos e adequados à lógica de funcionamento do R, facilitando a limpeza e a transformação de bases de dados complexas [@wickham2023r].

Os métodos de agrupamento e exploração envolveram as famílias de funções do Base R, como `aggregate()` para sumarizações multivariadas por grupos, e combinações de `split()`, `lapply()` e `sapply()` para isolar listas de dados. A avaliação iterativa foi feita comparando estruturas de controle (`for` e `if`) com funções vetorizadas mais eficientes (`ave()`).

---

## 🔍 Resultados e Discussão

### 1. Conhecendo a base (Etapa 1)

O processamento iniciou-se com a importação cuidadosa do arquivo CSV. Utilizou-se o argumento `na.strings` para que o software reconhecesse automaticamente diferentes padrões de ausência de dados preenchidos pelos técnicos na planilha bruta.

```{r}
#| label: importacao-dados
#| echo: true
#| warning: false

library(knitr)

# Importação (Questão 1)
dados <- read.csv2(
  "base_processamento_dados_engenharia_civil.csv",
  stringsAsFactors = FALSE,
  check.names = FALSE,
  na.strings = c("", " ", "NA", "N/A", "-", "null", "NULL")
)

# Dimensões (Questão 2)
dimensoes <- dim(dados)
```

A base importada possui **`r dimensoes[1]` observações** (linhas, representando os corpos de prova) e **`r dimensoes[2]` variáveis** (colunas). 

Ao aplicarmos a função `str()` (Questão 3 e 5), nota-se um problema grave oriundo da coleta:
```{r}
#| label: estrutura-dados
#| echo: true
#| collapse: true

str(dados)
```

**Diagnóstico Inicial:** 
O R classificou 9 das 10 variáveis como `chr` (Qualitativas/Texto) e apenas `idade_dias` como `int` (Quantitativa). Isso indica que colunas matemáticas cruciais (como resistência e consumo de cimento) foram contaminadas por letras ou caracteres especiais durante a digitação. Consequentemente, a função `summary()` (Questão 4) torna-se inútil nesta fase, pois não consegue calcular métricas como médias ou quartis para textos.

Em relação aos **Valores Ausentes** (Questão 6), mapeou-se a exata localização das lacunas:
```{r}
#| label: valores-ausentes
#| echo: true

# Contagem e localização de NAs
nas_totais <- colSums(is.na(dados))
tabela_na <- data.frame(Variavel = names(nas_totais), Faltantes = nas_totais)
tabela_na <- tabela_na[tabela_na$Faltantes > 0, ]

kable(tabela_na, align = "c", row.names = FALSE, caption = "Variáveis com Valores Ausentes")
```
Existem 5 falhas de registro pulverizadas na base, afetando a resistência (CP-092), abatimento (CP-015), densidade (CP-077), absorção (CP-097) e relação a/c (CP-038).

### 2. Investigando problemas nos dados (Etapa 2)

Antes de transformar dados, o engenheiro deve avaliar a coerência física (Questão 7). Ao visualizar pontualmente os extremos da base, observou-se:
* **CP-032:** Abatimento registrado como 1250 mm (fisicamente impossível, o cone de slump tem apenas 300 mm de altura).
* **CP-053:** Densidade de 238 kg/m³ (incoerente, o concreto normal varia entre 2300 a 2500 kg/m³; claramente faltou um zero).
* **CP-072:** Absorção de 18,4% (altíssima para concreto estrutural, indicando erro ou material poroso não conforme).

A investigação de formatação revelou os erros de digitação (Questão 8):
```{r}
#| label: erros-digitacao
#| echo: true

# Localizando problemas clássicos de digitação
erros <- subset(dados, id_corpo_prova %in% c("CP-008", "CP-019", "CP-064"))
kable(erros[, c("id_corpo_prova", "resistencia_mpa", "cimento_kg_m3")], align = "c", row.names = FALSE)
```
Nota-se vírgulas ao invés de pontos (38,7) e a letra "O" maiúscula substituindo o zero numérico (3O,4 e 390O). É por este motivo que um **único valor digitado incorretamente altera a interpretação de toda a variável pelo R** (Questão 11): vetores no R exigem tipagem homogênea. Uma única letra força toda a coluna numérica a se transformar em texto.

Para as variáveis categóricas (Questões 9 e 10), verificou-se a falta de padronização:
```{r}
#| label: padronizacao-cat
#| echo: true

cat("Inconsistências em Obras: ", unique(dados$obra), "\n")
cat("Inconsistências em Classes: ", unique(dados$tipo_concreto), "\n")
```
O `"Bloco B "` possui um espaço adicional no final, e a classe `"c30"` foi digitada em minúsculo.

### 3. Limpeza da base (Etapa 3)

Iniciamos criando o objeto `dados_limpos` (Questão 12). Esta prática é indispensável pois garante a rastreabilidade e a reprodutibilidade. Se o engenheiro cometer um erro durante o tratamento, ele não perde a base original bruta, podendo reiniciar o processo sem necessidade de nova importação.

Realizamos a correção em lote (Questão 13 e 14):
```{r}
#| label: limpeza-dados
#| echo: true

dados_limpos <- dados

# 1. Padronização de Categorias
dados_limpos$obra <- trimws(dados_limpos$obra) # Remove espaços excedentes
dados_limpos$tipo_concreto <- toupper(dados_limpos$tipo_concreto) # Força maiúsculas

# 2. Correção de Erros de Digitação e Coerção Numérica
colunas_corrigir <- c("resistencia_mpa", "cimento_kg_m3", "relacao_a_c")

for (col in colunas_corrigir) {
  dados_limpos[[col]] <- gsub("O", "0", dados_limpos[[col]]) # Troca letra O por 0
  dados_limpos[[col]] <- gsub(",", ".", dados_limpos[[col]]) # Troca vírgula por ponto
  dados_limpos[[col]] <- as.numeric(dados_limpos[[col]])     # Força transformação
}

# 3. Forçando as demais variáveis para numérico
dados_limpos$abatimento_mm <- as.numeric(dados_limpos$abatimento_mm)
dados_limpos$densidade_kg_m3 <- as.numeric(dados_limpos$densidade_kg_m3)
dados_limpos$absorção_agregado_pct <- as.numeric(dados_limpos$absorção_agregado_pct)
```

**Estratégia para Valores Ausentes (Questão 15):**
Excluir uma linha inteira por faltar apenas o "abatimento" geraria desperdício estatístico das outras variáveis válidas daquele corpo de prova. A imputação de dados falsos na "resistência à compressão" (variável resposta) introduziria um viés gravíssimo na análise estrutural. Portanto, a decisão técnica mais correta foi **manter o NA**. Durante o cálculo estatístico computacional, utilizaremos o argumento `na.rm = TRUE` para ignorá-los apenas nas funções matemáticas afetadas.

Com a base tratada, a função `summary` agora exibe corretamente métricas reais e não apenas o comprimento de texto (Questão 16):
```{r}
#| label: summary-limpo
#| echo: true
#| collapse: true

summary(dados_limpos[, c("resistencia_mpa", "cimento_kg_m3", "relacao_a_c")])
```

### 4. Explorando os Dados (Etapa 4)

Com a base matematicamente funcional, partiu-se para a extração da inteligência descritiva (Questões 17 a 19):

```{r}
#| label: medias-agrupadas
#| echo: true

# Resistência Média Geral
media_geral <- mean(dados_limpos$resistencia_mpa, na.rm = TRUE)

# Obra com Maior e Menor Resistência (Q18)
media_obras <- aggregate(resistencia_mpa ~ obra, data = dados_limpos, FUN = mean, na.rm = TRUE)
media_obras <- media_obras[order(-media_obras$resistencia_mpa), ]

# Classes (Q19)
media_tipos <- aggregate(resistencia_mpa ~ tipo_concreto, data = dados_limpos, FUN = mean, na.rm = TRUE)

kable(media_obras, align = "c", col.names = c("Bloco", "Resistência Média (MPa)"), caption = "Comparativo entre Blocos")
```
Verifica-se que o **Bloco B** possui a maior resistência média (35,70 MPa), enquanto o **Bloco A** possui a menor (32,12 MPa). Entre as classes, como exigido pela NBR 6118, a classe C40 lidera com folga (43,33 MPa).

Para a análise unificada de todas as propriedades (Questão 20), utilizou-se o `aggregate()` multivariado:
```{r}
#| label: aggregate-multivariado
#| echo: true

propriedades <- aggregate(
  cbind(resistencia_mpa, cimento_kg_m3, relacao_a_c, abatimento_mm, densidade_kg_m3) ~ tipo_concreto,
  data = dados_limpos, 
  FUN = mean, na.rm = TRUE
)

kable(propriedades, align = "c", caption = "Resumo Tecnológico por Classe de Concreto", digits = 2)
```
**Interpretação:** É evidente a coerência física dos dados consolidados. Concretos de maior resistência (C40) demandaram maior consumo de aglomerante (cimento = 384 kg/m³) e, consequentemente, necessitaram de rigoroso controle no traço com a menor relação água/cimento (0,46), em pleno acordo com a tecnologia de materiais.

### 5. Criação de Variáveis Derivadas (Etapa 5)

Criamos indicadores de eficiência. A `resistencia_relativa` foi ancorada no limite de projeto ($fck$) de cada tipo: C25 (25 MPa), C30 (30 MPa), etc. (Questão 21). Com base nela, classificamos o lote (Questão 22) e criamos um indicador booleano interno (Questão 23):

```{r}
#| label: var-derivadas
#| echo: true

# 1. Referências de fck
ref_fck <- c("C25"=25, "C30"=30, "C35"=35, "C40"=40)

# 2. Variável de Resistência Relativa
dados_limpos$resistencia_relativa <- dados_limpos$resistencia_mpa / ref_fck[dados_limpos$tipo_concreto]

# 3. Classificação de Desempenho
dados_limpos$classificacao <- ifelse(is.na(dados_limpos$resistencia_relativa), NA,
                              ifelse(dados_limpos$resistencia_relativa >= 1.10, "Excelente",
                              ifelse(dados_limpos$resistencia_relativa >= 0.95, "Bom",
                              ifelse(dados_limpos$resistencia_relativa >= 0.85, "Regular", "Insatisfatório"))))

# 4. Acima da Média (Vetorizado com ave)
dados_limpos$acima_media <- with(dados_limpos, resistencia_mpa > ave(resistencia_mpa, tipo_concreto, FUN = function(x) mean(x, na.rm=TRUE)))

# Tabela de verificação rápida
kable(table(dados_limpos$classificacao), col.names = c("Categoria", "Frequência"), align = "c")
```
Justifica-se o critério técnico: Índices de relativo $>1,10$ indicam margem de segurança folgada (Excelente); entre 0,95 e 1,10 é Aceitável/Bom. Valores abaixo de 0,85 requerem notificação imediata da usina de concreto (Insatisfatório).

### 6. Isolamento e Família Apply (Etapas 6 e 7)

O particionamento de bases longas facilita análises estatísticas em lote. Ao isolar os grupos (Questão 24) e aplicar funções iterativas, contrastamos abordagens computacionais (Questões 25 e 26):

```{r}
#| label: split-lapply
#| echo: true

# Isolamento por classe
grupos <- split(dados_limpos, dados_limpos$tipo_concreto)

# Teste com lapply (Retorna Lista)
resultado_lapply <- lapply(grupos, function(x) mean(x$resistencia_mpa, na.rm = TRUE))

# Teste com sapply (Tenta simplificar para Vetor)
resultado_sapply <- sapply(grupos, function(x) mean(x$resistencia_mpa, na.rm = TRUE))

print(resultado_sapply)
```
A grande diferença estrutural é que o `lapply()` sempre retorna os cálculos confinados dentro de objetos do tipo *lista*. O `sapply()`, por ser um "wrapper" simplificado, identifica que os retornos são números simples e devolve um vetor nomeado limpo, muito mais fácil para plotagem de gráficos na rotina do analista.

Avaliando o impacto nas variáveis gerais por meio de matriz (Questões 27 e 28):
```{r}
#| label: fam-apply
#| echo: true

cols_quant <- dados_limpos[, c("resistencia_mpa", "cimento_kg_m3", "relacao_a_c", "abatimento_mm", "densidade_kg_m3")]

# Média por Coluna (MARGIN = 2)
medias_colunas <- apply(cols_quant, 2, mean, na.rm = TRUE)

# Resumo por Linha (MARGIN = 1) - Primeiros 5 resultados
resumo_linhas <- apply(cols_quant, 1, mean, na.rm = TRUE)
```
**Discussão Analítica:** Quando o R calcula `apply` nas linhas (`MARGIN = 1`), ele realiza a média misturando grandezas físicas absolutamente divergentes daquela observação (Mpa + Kg/m³ + mm). Portanto, a resposta numérica existe, mas **não possui validade física direta** ou interpretação termodinâmica plausível para a engenharia.

### 7. Estruturas de Controle e Desempenho (Etapa 8)

Para responder à Questão 29 e 30 (Acima da Média), foi desenhado um modelo clássico de algoritmo (`for/if`) versus a abordagem moderna nativa do R (vetorização):

```{r}
#| label: for-if
#| echo: true

# Abordagem Tradicional (for / if)
acima_media_for <- logical(nrow(dados_limpos))
for (i in 1:nrow(dados_limpos)) {
  classe <- dados_limpos$tipo_concreto[i]
  media_classe <- mean(dados_limpos$resistencia_mpa[dados_limpos$tipo_concreto == classe], na.rm = TRUE)
  
  if (!is.na(dados_limpos$resistencia_mpa[i])) {
    acima_media_for[i] <- (dados_limpos$resistencia_mpa[i] > media_classe)
  } else {
    acima_media_for[i] <- NA
  }
}

# Abordagem Vetorizada (ave) executada na etapa 5:
# dados_limpos$acima_media <- dados_limpos$resistencia_mpa > ave(...) 
```
A **Abordagem Vetorizada** (`ave`) demonstrou ser muito superior:
* **Simplicidade e Legibilidade:** Condensa 10 linhas lógicas em uma única instrução direta.
* **Eficiência Computacional:** Executa em linguagem de baixo nível (C) por trás do R, ao invés de forçar a máquina a calcular a média repetidas vezes (100 vezes dentro do loop).

### 8. Parecer Técnico para a Prática Profissional (Etapa 9)

**Mito 1: O Bloco C tem o melhor desempenho? (Q31)**
Não. Conforme a Tabela de Comparativo entre Blocos (Seção 4), o Bloco C obteve 32,37 MPa de média descritiva, perdendo o posto de superioridade para o Bloco B (35,70 MPa). A afirmação do engenheiro não se sustenta nos dados.

**Mito 2: Quanto mais cimento, maior a resistência diretamente? (Q32 e Q33)**
Falso. Ao isolarmos o cimento da relação água/cimento, vemos a importância das variáveis mediadoras:
```{r}
#| label: correlacoes
#| echo: true
#| fig-align: center

correlacao <- cor(dados_limpos[, c("resistencia_mpa", "cimento_kg_m3", "relacao_a_c")], use = "complete.obs")

# Plot a/c x resistência
plot(dados_limpos$relacao_a_c, dados_limpos$resistencia_mpa,
     main = "A Lei de Abrams na Prática",
     xlab = "Fator Água/Cimento", ylab = "Resistência (MPa)",
     pch = 16, col = "darkblue")
```
A correlação simples de Pearson confirma que a variável governante real da resistência não é apenas a massa de cimento (r = 0,73), mas sim a forte correlação negativa da **relação a/c** (r = -0,76), comportamento descrito pela *Lei de Abrams* [@abrams1918]. Adicionar cimento sem controlar a água não assegura resistência.

**Mito 3: A idade do ensaio muda o perfil? (Q34)**
Os dados refletem perfeitamente o amadurecimento das reações de hidratação:
```{r}
#| label: idades
#| echo: true

idade <- aggregate(resistencia_mpa ~ idade_dias, data = dados_limpos, mean, na.rm=TRUE)
kable(t(idade), align = "c", caption = "Evolução temporal da Resistência (MPa)")
```
O ganho é acentuado aos 7 e 14 dias, estabilizando-se nas amostras normativas de 28 dias e assumindo crescimento residual longo até os 280 dias.

**Top 5 Informações para o Relatório Final (Q35):**
1. **Média de Resistência por Obra:** Foco primário para liberação dos pavimentos.
2. **Índice de "Classificação":** Taxa gerencial direta (Quantos % estão com status "Excelente" e "Insatisfatório").
3. **Média da Relação A/C por tipo:** Atua como controle do erro de dosagem (excesso de água) feito na usina.
4. **Desvio Padrão do Lote (CV):** Para avaliar se a concretagem foi homogênea ou se caminhões-betoneira divergiram radicalmente.
5. **Correlações Críticas:** Para provar matematicamente a usinas ou mestres de obra a importância de não adicionar água ao caminhão.

### 9. Desafio: O Script Consolidado do Engenheiro

Abaixo, documenta-se o *pipeline* centralizado que o engenheiro pode armazenar para limpezas e geração rápida de *dashboards* em futuros lotes recebidos pela construtora:

```{r}
#| label: script-final
#| echo: true
#| eval: false

# =======================================================
# SCRIPT DE PROCESSAMENTO: CONTROLE TECNOLÓGICO CONCRETO
# =======================================================

# 1. IMPORTAÇÃO
base_bruta <- read.csv2("base_processamento_dados_engenharia_civil.csv", 
                        stringsAsFactors = FALSE, check.names = FALSE, 
                        na.strings = c("", " ", "NA", "N/A", "-", "null", "NULL"))

# 2. INSPEÇÃO (Gatilhos de Alerta)
str(base_bruta) # Identifica erros de coerção (chr onde devia ser num)
colSums(is.na(base_bruta)) # Mapeia falhas operacionais

# 3. LIMPEZA E FORMATAÇÃO
base_limpa <- base_bruta
base_limpa$obra <- trimws(base_limpa$obra)
base_limpa$tipo_concreto <- toupper(base_limpa$tipo_concreto)

# Tratamento de Numéricos
colunas <- c("resistencia_mpa", "cimento_kg_m3", "relacao_a_c")
for (col in colunas) {
  base_limpa[[col]] <- as.numeric(gsub(",", ".", gsub("O", "0", base_limpa[[col]])))
}
base_limpa$abatimento_mm <- as.numeric(base_limpa$abatimento_mm)
base_limpa$densidade_kg_m3 <- as.numeric(base_limpa$densidade_kg_m3)

# 4. ESTATÍSTICAS DIRETAS E KPIs
Resumo_Classes <- aggregate(cbind(resistencia_mpa, relacao_a_c) ~ tipo_concreto, 
                            data = base_limpa, FUN = mean, na.rm = TRUE)

# 5. VARIÁVEIS DERIVADAS DE CONTROLE
fcks <- c("C25"=25, "C30"=30, "C35"=35, "C40"=40)
base_limpa$relativo <- base_limpa$resistencia_mpa / fcks[base_limpa$tipo_concreto]
base_limpa$alerta_baixo <- ifelse(base_limpa$relativo < 0.95, "Alerta", "Aprovado")

# Fim da Rotina - Exportação
# write.csv(base_limpa, "dados_prontos_analise.csv", row.names = FALSE)
```

---

## 🧠 Considerações Finais

A etapa de organização, diagnóstico e processamento é inegociável na Engenharia Civil guiada por dados. Diferentemente de cenários acadêmicos isolados, o ambiente de obra é permeado por falhas de instrumentação, erros humanos de preenchimento e falhas de formatação sistêmica. Negligenciar a limpeza e partir diretamente para algoritmos estatísticos pode fundamentar decisões perigosas: aprovar o uso de um material que não deveria estruturar o pavimento ou rejeitar um concreto viável financeiramente.

O principal e mais severo problema encontrado na base bruta foi a **contaminação dos registros numéricos por caracteres de texto (vírgulas mal padronizadas e letras O no lugar de Zeros)**. Isso corrompeu a estrutura do R, travando cálculos matemáticos básicos. A decisão técnica para sanar isso foi criar uma etapa programada em lote via função `gsub()`, expurgando a sujeira gramatical e utilizando `as.numeric()` para recuperar o domínio computacional das variáveis, resguardando sempre os espaços nulos (`NA`) para não adicionar vieses de *outliers* não ocorridos em laboratório.

Por fim, os objetivos foram plenamente atingidos. Demonstrou-se que a simbiose entre as equações analíticas da engenharia e a manipulação vetorizada do R é a chave não apenas para gerar respostas numéricas, mas sim diagnósticos táticos sobre fornecedores, blocos e padrões normativos em larga escala.

## 📖 Referências